---
title: "Analise de Regressao Logistica Binaria - Documentacao Completa"
subtitle: "Teoria, Metodologia e Implementacao em R e Python"
author: "Material de Estudo"
date: "`r Sys.Date()`"
output:
  html_document:
    toc: true
    toc_depth: 3
    toc_float: true
    code_folding: show
    number_sections: true
    theme: flatly
    highlight: tango
    fig_width: 10
    fig_height: 6
    fig_caption: true
    df_print: paged
  pdf_document:
    toc: true
    toc_depth: 3
    number_sections: true
    highlight: tango
    fig_caption: true
    df_print: kable
    extra_dependencies: ["booktabs", "longtable", "array", "multirow", "wrapfig", "float", "colortbl", "pdflscape", "tabu", "threeparttable"]
  word_document:
    toc: true
    toc_depth: 3
    fig_caption: true
    df_print: kable
lang: pt-BR
---

```{r setup, include=FALSE}
knitr::opts_chunk$set(
  echo = TRUE,
  warning = FALSE,
  message = FALSE,
  fig.align = 'center',
  fig.width = 10,
  fig.height = 6,
  out.width = '80%',
  comment = '#>',
  class.source = 'bg-primary',
  class.output = 'bg-success',
  class.warning = 'bg-warning',
  class.error = 'bg-danger'
)

# Verificar e instalar pacotes necessarios em R
pacotes_r <- c("tidyverse", "ggplot2", "car", "lmtest", "ROCR", "pROC", 
               "caret", "ResourceSelection", "aod", "broom", "knitr", 
               "kableExtra", "corrplot", "reshape2", "MASS")

for(p in pacotes_r){
  if(!require(p, character.only = TRUE, quietly = TRUE)){
    install.packages(p, repos = 'https://cloud.r-project.org')
    library(p, character.only = TRUE)
  }
}
```

```{python setup-py, include=FALSE}
# Verificar e instalar pacotes necessarios em Python
import subprocess
import sys

pacotes_py = ['pandas', 'numpy', 'matplotlib', 'seaborn', 'statsmodels', 
              'scikit-learn', 'scipy', 'plotly']

for p in pacotes_py:
    try:
        __import__(p)
    except ImportError:
        subprocess.check_call([sys.executable, '-m', 'pip', 'install', p])

import pandas as pd
import numpy as np
import matplotlib.pyplot as plt
import seaborn as sns
import statsmodels.api as sm
import statsmodels.formula.api as smf
from sklearn.linear_model import LogisticRegression
from sklearn.model_selection import train_test_split
from sklearn.metrics import (confusion_matrix, classification_report, 
                             roc_curve, auc, accuracy_score, precision_score, 
                             recall_score, f1_score, roc_auc_score)
from sklearn.preprocessing import StandardScaler
from scipy import stats
import warnings
warnings.filterwarnings('ignore')

# Configuracoes de visualizacao
plt.rcParams['figure.figsize'] = (10, 6)
plt.rcParams['figure.dpi'] = 100
sns.set_palette("husl")
```

---

# Introducao

A **regressao logistica binaria** e uma tecnica estatistica supervisionada utilizada para modelar a relacao entre uma ou mais variaveis preditoras (independentes) e uma variavel resposta binaria (dependente). Diferente da regressao linear, que prediz valores continuos, a regressao logistica prediz a **probabilidade** de ocorrencia de um evento, sendo amplamente aplicada em areas como saude, economia, ciencias sociais e aprendizado de maquina.

## Aplicacoes Praticas

- **Medicina**: Predizer a presenca ou ausencia de uma doenca com base em exames laboratoriais.
- **Financas**: Avaliar o risco de credito (aprovado/reprovado).
- **Marketing**: Prever se um cliente realizara uma compra (sim/nao).
- **Engenharia**: Diagnosticar falhas em equipamentos (falha/nao falha).

## Diferenca entre Regressao Linear e Logistica

| Caracteristica | Regressao Linear | Regressao Logistica |
|:---------------|:-----------------|:--------------------|
| Variavel resposta | Continua | Binaria (0 ou 1) |
| Relacao | Linear | Nao-linear (logistica) |
| Distribuicao dos erros | Normal | Bernoulli/Binomial |
| Funcao de ligacao | Identidade | Logit |
| Output | Valor predito | Probabilidade (0 a 1) |

---

# Etapas da Analise de Regressao Logistica Binaria

O processo completo de construcao e validacao de um modelo de regressao logistica pode ser resumido nos seguintes passos:

1. **Analise Exploratoria**: Desenhar graficos de dispersao para verificar relacoes entre variaveis preditoras e a resposta.
2. **Estimacao do Modelo**: Encontrar a equacao de regressao logistica.
3. **Avaliacao da Acuracia**: Calcular metricas de desempenho do modelo.
4. **Testes de Hipoteses**: Verificar a significancia estatistica dos coeficientes.
5. **Previsao**: Utilizar o modelo validado para realizar predicoes.

---

# O Modelo Logistico

## Funcao Sigmoide

A forma da equacao da regressao logistica e baseada na **funcao logistica** (ou funcao sigmoide):

$$P(Y = 1 | X) = \frac{1}{1 + e^{-(\beta_0 + \beta_1 X_1 + \beta_2 X_2 + ... + \beta_p X_p)}}$$

Onde:

- $P(Y = 1 | X)$: Probabilidade condicional de sucesso (Y = 1) dado o vetor de preditores $X$
- $\beta_0$: Intercepto (constante)
- $\beta_1, \beta_2, ..., \beta_p$: Coeficientes de regressao (parametros a estimar)
- $X_1, X_2, ..., X_p$: Variaveis preditoras independentes
- $e$: Constante de Euler ($\approx 2,71828$)
- $z = \beta_0 + \beta_1 X_1 + \beta_2 X_2 + ... + \beta_p X_p$: Combinacao linear dos preditores (log-odds)

A equacao tambem pode ser escrita de forma compacta como:

$$\hat{y} = \frac{1}{1 + e^{-z}}$$

## Propriedades da Funcao Sigmoide

A funcao sigmoide possui caracteristicas fundamentais:

- **Intervalo limitado**: O valor de $\hat{y}$ nunca e maior que 1 ou menor que 0, independentemente do valor de $z$.
- **Assintotas**: Quando $z \to +\infty$, $\hat{y} \to 1$; quando $z \to -\infty$, $\hat{y} \to 0$.
- **Ponto de inflexao**: Quando $z = 0$, $\hat{y} = 0,5$.
- **Forma em S**: A curva tem formato caracteristico de "S", ideal para modelar probabilidades.

```{r grafico-sigmoide-r, fig.cap="Funcao Sigmoide - Representacao Grafica (R)"}
# Grafico da funcao sigmoide em R
z <- seq(-10, 10, length.out = 1000)
y_sig <- 1 / (1 + exp(-z))

plot(z, y_sig, type = "l", col = "steelblue", lwd = 3,
     xlab = "z (Combinacao linear dos preditores)", 
     ylab = "P(Y = 1)",
     main = "Funcao Sigmoide (Logistica)")
abline(h = 0.5, col = "red", lty = 2)
abline(v = 0, col = "red", lty = 2)
text(2, 0.55, "Ponto de inflexao: z=0, y=0.5", col = "red")
abline(h = 1, col = "gray", lty = 3)
abline(h = 0, col = "gray", lty = 3)
grid()
```

```{python grafico-sigmoide-py, fig.cap="Funcao Sigmoide - Representacao Grafica (Python)"}
# Grafico da funcao sigmoide em Python
z = np.linspace(-10, 10, 1000)
y_sig = 1 / (1 + np.exp(-z))

plt.figure(figsize=(10, 6))
plt.plot(z, y_sig, color='steelblue', linewidth=3, label=r'$\\hat{y} = \\frac{1}{1 + e^{-z}}$')
plt.axhline(y=0.5, color='red', linestyle='--', alpha=0.7, label='y = 0.5')
plt.axvline(x=0, color='red', linestyle='--', alpha=0.7, label='z = 0')
plt.xlabel('z (Combinacao linear dos preditores)', fontsize=12)
plt.ylabel('P(Y = 1)', fontsize=12)
plt.title('Funcao Sigmoide (Logistica)', fontsize=14)
plt.text(2, 0.55, 'Ponto de inflexao: z=0, y=0.5', color='red', fontsize=10)
plt.axhline(y=1, color='gray', linestyle=':', alpha=0.5)
plt.axhline(y=0, color='gray', linestyle=':', alpha=0.5)
plt.legend(loc='lower right')
plt.grid(True, alpha=0.3)
plt.tight_layout()
plt.show()
```

## Transformacao Logit (Log-Odds)

A funcao logit e a transformacao inversa da sigmoide, linearizando a relacao:

$$\text{logit}(p) = \ln\left(\frac{p}{1-p}\right) = \beta_0 + \beta_1 X_1 + \beta_2 X_2 + ... + \beta_p X_p$$

O termo $\frac{p}{1-p}$ e chamado de **odds** (chance), e $\ln\left(\frac{p}{1-p}\right)$ e o **log-odds** ou **logit**.

---

# Estimacao por Maxima Verossimilhanca

## Conceito

A **Maxima Verossimilhanca (Maximum Likelihood Estimation - MLE)** e o metodo padrao para estimar os coeficientes $\beta$ da regressao logistica. Diferente dos Minimos Quadrados Ordinarios (MQO) usados na regressao linear, a MLE busca encontrar os valores dos parametros que **maximizam** a probabilidade (verossimilhanca) de observar os dados amostrais.

## Funcao de Verossimilhanca

Para uma amostra de $n$ observacoes independentes, a funcao de verossimilhanca e:

$$L(\beta) = \prod_{i=1}^{n} P(Y_i = 1 | X_i)^{Y_i} \cdot [1 - P(Y_i = 1 | X_i)]^{1 - Y_i}$$

## Log-Verossimilhanca

Por conveniencia matematica, trabalha-se com o logaritmo da verossimilhanca:

$$\ell(\beta) = \sum_{i=1}^{n} \left[ Y_i \cdot \ln(P_i) + (1 - Y_i) \cdot \ln(1 - P_i) \right]$$

Onde $P_i = P(Y_i = 1 | X_i)$.

## Exemplo Intuitivo

**Exemplo**: Suponha que 10 pessoas foram questionadas se gostam de cafe, e 7 responderam "Sim" e 3 "Nao". O parametro $p$ (proporcao de pessoas que gostam) pode ser estimado por maxima verossimilhanca:

$$L(p) = p^7 \cdot (1-p)^3$$

A log-verossimilhanca:

$$\ell(p) = 7\ln(p) + 3\ln(1-p)$$

Derivando e igualando a zero:

$$\frac{d\ell}{dp} = \frac{7}{p} - \frac{3}{1-p} = 0 \Rightarrow p = \frac{7}{10} = 0,7$$

Isso confirma que o estimador de maxima verossimilhanca para $p$ e a proporcao amostral.

```{r verossimilhanca-r, fig.cap="Funcao de Verossimilhanca e Log-Verossimilhanca (R)"}
# Exemplo de verossimilhanca em R
p <- seq(0.01, 0.99, length.out = 1000)
L <- p^7 * (1 - p)^3  # Funcao de verossimilhanca
logL <- 7 * log(p) + 3 * log(1 - p)  # Log-verossimilhanca

par(mfrow = c(1, 2))
# Grafico da verossimilhanca
plot(p, L, type = "l", col = "darkgreen", lwd = 2,
     xlab = "p", ylab = "L(p)", main = "Funcao de Verossimilhanca")
abline(v = 0.7, col = "red", lty = 2)
text(0.5, max(L) * 0.8, "p = 0.7", col = "red")
grid()

# Grafico da log-verossimilhanca
plot(p, logL, type = "l", col = "darkblue", lwd = 2,
     xlab = "p", ylab = expression(log ~ L(p)), 
     main = "Funcao de Log-Verossimilhanca")
abline(v = 0.7, col = "red", lty = 2)
text(0.5, max(logL) * 0.8, "p = 0.7", col = "red")
grid()
par(mfrow = c(1, 1))
```

```{python verossimilhanca-py, fig.cap="Funcao de Verossimilhanca e Log-Verossimilhanca (Python)"}
# Exemplo de verossimilhanca em Python
p = np.linspace(0.01, 0.99, 1000)
L = p**7 * (1 - p)**3
logL = 7 * np.log(p) + 3 * np.log(1 - p)

fig, axes = plt.subplots(1, 2, figsize=(14, 5))

# Verossimilhanca
axes[0].plot(p, L, color='darkgreen', linewidth=2)
axes[0].axvline(x=0.7, color='red', linestyle='--', label='p = 0.7')
axes[0].set_xlabel('p', fontsize=11)
axes[0].set_ylabel('L(p)', fontsize=11)
axes[0].set_title('Funcao de Verossimilhanca', fontsize=12)
axes[0].legend()
axes[0].grid(True, alpha=0.3)

# Log-verossimilhanca
axes[1].plot(p, logL, color='darkblue', linewidth=2)
axes[1].axvline(x=0.7, color='red', linestyle='--', label='p = 0.7')
axes[1].set_xlabel('p', fontsize=11)
axes[1].set_ylabel('log L(p)', fontsize=11)
axes[1].set_title('Funcao de Log-Verossimilhanca', fontsize=12)
axes[1].legend()
axes[1].grid(True, alpha=0.3)

plt.tight_layout()
plt.show()
```

---

# Pressupostos da Regressao Logistica

Antes de aplicar a regressao logistica, e essencial verificar os seguintes pressupostos:

## 1. Independencia das Observacoes

As observacoes devem ser independentes entre si. Nao deve haver correlacao entre os residuos (autocorrelacao). Este pressuposto e violado em dados longitudinais ou com estrutura hierarquica.

**Verificacao**: Teste de Durbin-Watson (para series temporais), analise do desenho amostral.

## 2. Relacao Linear entre Logit e Variaveis Preditores

A relacao entre o logit (log-odds) e cada variavel preditora continua deve ser aproximadamente linear.

**Verificacao**: Graficos de probabilidade empirica (empirical logit plots), Box-Tidwell test.

## 3. Ausencia de Multicolinearidade

As variaveis preditoras nao devem ser altamente correlacionadas entre si (correlacao > 0,8 ou < -0,8).

**Verificacao**: Fatores de Inflacao da Variancia (VIF), matriz de correlacao.

**Regra pratica**: VIF < 5 (aceitavel), VIF < 10 (limite toleravel), VIF > 10 (problema grave).

## 4. Tamanho Amostral Adequado

Recomenda-se um minimo de 10 observacoes por parametro estimado (regra de 10-20 eventos por variavel).

**Verificacao**: Verificar se $n \geq 10 \times (k + 1)$, onde $k$ e o numero de preditores.

## 5. Especificacao Correta do Modelo

O modelo deve incluir todas as variaveis relevantes e nao incluir variaveis irrelevantes.

**Verificacao**: Testes de especificacao, analise de residuos.

> **Nota**: Diferente da regressao linear, a regressao logistica **nao requer**:
> - Normalidade dos residuos
> - Homocedasticidade (variancia constante)
> - Erros normalmente distribuidos

---

# Base de Dados para Demonstracao

Para ilustrar a metodologia, vamos criar uma base de dados exemplo que sera usada em todos os exemplos subsequentes. Esta base pode ser substituida por qualquer arquivo CSV do usuario.

## Descricao do Cenario

Suponha um estudo para prever se um aluno sera **aprovado** (1) ou **reprovado** (0) em uma disciplina com base em:

- **horas_estudo**: Numero de horas semanais dedicadas ao estudo
- **nota_anterior**: Nota obtida na disciplina anterior (0 a 10)
- **participacao**: Frequencia de participacao em aulas (0 a 10)
- **faltas**: Numero de faltas no semestre
- **uso_material**: Indicador de uso regular do material complementar (0 = Nao, 1 = Sim)

```{r gerar-dados-r}
# Gerar base de dados exemplo em R
set.seed(42)
n <- 200

# Criar variaveis preditoras
horas_estudo <- round(rnorm(n, mean = 15, sd = 5), 1)
horas_estudo <- pmax(horas_estudo, 0)

nota_anterior <- round(rnorm(n, mean = 6.5, sd = 2), 1)
nota_anterior <- pmin(pmax(nota_anterior, 0), 10)

participacao <- round(rnorm(n, mean = 6, sd = 2.5), 1)
participacao <- pmin(pmax(participacao, 0), 10)

faltas <- round(rnorm(n, mean = 8, sd = 4), 0)
faltas <- pmax(faltas, 0)

uso_material <- rbinom(n, 1, prob = 0.6)

# Criar variavel resposta binaria (aprovacao)
# Probabilidade baseada em uma combinacao linear
z <- -8 + 0.3 * horas_estudo + 0.4 * nota_anterior + 0.25 * participacao - 
     0.15 * faltas + 1.2 * uso_material
prob_aprovacao <- 1 / (1 + exp(-z))
aprovado <- rbinom(n, 1, prob_aprovacao)

# Criar data frame
dados_r <- data.frame(
  id = 1:n,
  horas_estudo = horas_estudo,
  nota_anterior = nota_anterior,
  participacao = participacao,
  faltas = faltas,
  uso_material = uso_material,
  aprovado = aprovado
)

# Salvar como CSV
write.csv(dados_r, "dados_estudo_logistica.csv", row.names = FALSE)

cat("Base de dados criada com", nrow(dados_r), "observacoes e", ncol(dados_r), "variaveis.\n")
cat("Distribuicao da variavel resposta:\n")
print(table(dados_r$aprovado))
cat("\nProporcao de aprovados:", mean(dados_r$aprovado), "\n")
```

```{python gerar-dados-py}
# Gerar base de dados exemplo em Python
np.random.seed(42)
n = 200

# Criar variaveis preditoras
horas_estudo = np.round(np.random.normal(15, 5, n), 1)
horas_estudo = np.maximum(horas_estudo, 0)

nota_anterior = np.round(np.random.normal(6.5, 2, n), 1)
nota_anterior = np.clip(nota_anterior, 0, 10)

participacao = np.round(np.random.normal(6, 2.5, n), 1)
participacao = np.clip(participacao, 0, 10)

faltas = np.round(np.random.normal(8, 4, n), 0)
faltas = np.maximum(faltas, 0)

uso_material = np.random.binomial(1, 0.6, n)

# Criar variavel resposta binaria
z = -8 + 0.3 * horas_estudo + 0.4 * nota_anterior + 0.25 * participacao - 0.15 * faltas + 1.2 * uso_material
prob_aprovacao = 1 / (1 + np.exp(-z))
aprovado = np.random.binomial(1, prob_aprovacao)

# Criar DataFrame
dados_py = pd.DataFrame({
    'id': range(1, n + 1),
    'horas_estudo': horas_estudo,
    'nota_anterior': nota_anterior,
    'participacao': participacao,
    'faltas': faltas,
    'uso_material': uso_material,
    'aprovado': aprovado
})

# Salvar como CSV
dados_py.to_csv('dados_estudo_logistica.csv', index=False)

print(f"Base de dados criada com {len(dados_py)} observacoes e {dados_py.shape[1]} variaveis.")
print("\nDistribuicao da variavel resposta:")
print(dados_py['aprovado'].value_counts().sort_index())
print(f"\nProporcao de aprovados: {dados_py['aprovado'].mean():.4f}")
```

## Importacao de Dados de um Arquivo CSV

### Codigo R

```r
# ============================================
# IMPORTACAO DE DADOS EM R
# ============================================
# Substitua "seu_arquivo.csv" pelo caminho do seu arquivo

# Metodo 1: Usando read.csv (base R)
dados <- read.csv("dados_estudo_logistica.csv", sep = ",", header = TRUE, 
                  stringsAsFactors = FALSE, encoding = "UTF-8")

# Metodo 2: Usando read_csv (tidyverse - mais rapido para arquivos grandes)
# library(readr)
# dados <- read_csv("dados_estudo_logistica.csv")

# Metodo 3: Usando fread (data.table - mais rapido para arquivos muito grandes)
# library(data.table)
# dados <- fread("dados_estudo_logistica.csv")

# Verificar estrutura dos dados
str(dados)
head(dados)
summary(dados)
```

### Codigo Python

```python
# ============================================
# IMPORTACAO DE DADOS EM PYTHON
# ============================================
# Substitua "seu_arquivo.csv" pelo caminho do seu arquivo

import pandas as pd
import numpy as np

# Metodo 1: Usando pandas read_csv (recomendado)
dados = pd.read_csv("dados_estudo_logistica.csv", sep=",", header=0, 
                     encoding="utf-8", decimal=".")

# Metodo 2: Para arquivos grandes
# dados = pd.read_csv("dados_estudo_logistica.csv", chunksize=10000)
# dados = pd.concat(chunks, ignore_index=True)

# Verificar estrutura dos dados
print(dados.info())
print(dados.head())
print(dados.describe())
```

```{r importar-dados-r}
# Importar os dados para R
dados <- read.csv("dados_estudo_logistica.csv", header = TRUE)
cat("Estrutura dos dados:\n")
str(dados)
```

```{python importar-dados-py}
# Importar os dados para Python
dados = pd.read_csv("dados_estudo_logistica.csv")
print("Estrutura dos dados:")
print(dados.info())
print("\nPrimeiras linhas:")
print(dados.head())
```

---

# Analise Exploratoria de Dados

## 1. Estatisticas Descritivas

### Codigo R

```r
# ============================================
# ESTATISTICAS DESCRITIVAS EM R
# ============================================

# Estatisticas descritivas gerais
summary(dados)

# Estatisticas por grupo (aprovado vs reprovado)
library(dplyr)
dados %>%
  group_by(aprovado) %>%
  summarise(across(where(is.numeric), list(
    media = ~mean(., na.rm = TRUE),
    dp = ~sd(., na.rm = TRUE),
    mediana = ~median(., na.rm = TRUE),
    min = ~min(., na.rm = TRUE),
    max = ~max(., na.rm = TRUE)
  )))

# Matriz de correlacao
cor_matrix <- cor(dados %>% select(where(is.numeric)), use = "complete.obs")
print(cor_matrix)

# Visualizar correlacoes
library(corrplot)
corrplot(cor_matrix, method = "color", type = "upper", 
         addCoef.col = "black", tl.col = "black", tl.srt = 45,
         title = "Matriz de Correlacao", mar = c(0, 0, 1, 0))
```

### Codigo Python

```python
# ============================================
# ESTATISTICAS DESCRITIVAS EM PYTHON
# ============================================

# Estatisticas descritivas gerais
print(dados.describe())

# Estatisticas por grupo
print(dados.groupby('aprovado').agg(['mean', 'std', 'median', 'min', 'max']))

# Matriz de correlacao
cor_matrix = dados.select_dtypes(include=[np.number]).corr()
print(cor_matrix)

# Visualizar correlacoes
plt.figure(figsize=(10, 8))
sns.heatmap(cor_matrix, annot=True, cmap='coolwarm', center=0, 
            fmt='.2f', square=True)
plt.title('Matriz de Correlacao')
plt.tight_layout()
plt.show()
```

```{r estatisticas-descritivas-r}
# Estatisticas descritivas em R
cat("--- Estatisticas Descritivas Gerais ---\n")
print(summary(dados))

cat("\n--- Estatisticas por Grupo (Aprovado vs Reprovado) ---\n")
estat_grupo <- dados %>%
  group_by(aprovado) %>%
  summarise(across(c(horas_estudo, nota_anterior, participacao, faltas, uso_material),
    list(media = ~mean(.), dp = ~sd(.), mediana = ~median(.)),
    .names = "{col}_{fn}"))
print(estat_grupo)
```

```{python estatisticas-descritivas-py}
# Estatisticas descritivas em Python
print("--- Estatisticas Descritivas Gerais ---")
print(dados.describe())

print("\n--- Estatisticas por Grupo (Aprovado vs Reprovado) ---")
print(dados.groupby('aprovado')[['horas_estudo', 'nota_anterior', 
                                  'participacao', 'faltas', 'uso_material']]
      .agg(['mean', 'std', 'median']))
```

## 2. Graficos de Dispersao

Os graficos de dispersao ajudam a visualizar a relacao entre cada preditor e a variavel resposta.

```{r graficos-dispersao-r, fig.cap="Graficos de Dispersao - Variaveis Preditores vs Aprovacao (R)"}
# Graficos de dispersao em R
 dados_long <- dados %>%
  select(horas_estudo, nota_anterior, participacao, faltas, aprovado) %>%
  pivot_longer(cols = -aprovado, names_to = "variavel", values_to = "valor")

ggplot(dados_long, aes(x = valor, y = aprovado, color = factor(aprovado))) +
  geom_jitter(width = 0, height = 0.1, alpha = 0.5, size = 2) +
  geom_smooth(method = "glm", method.args = list(family = "binomial"), 
              se = TRUE, color = "black", linetype = "dashed") +
  facet_wrap(~variavel, scales = "free_x") +
  labs(title = "Graficos de Dispersao: Preditores vs Probabilidade de Aprovacao",
       x = "Valor do Preditor", y = "Aprovado (0 = Nao, 1 = Sim)",
       color = "Aprovado") +
  theme_minimal(base_size = 12) +
  scale_color_manual(values = c("0" = "coral", "1" = "steelblue"))
```

```{python graficos-dispersao-py, fig.cap="Graficos de Dispersao - Variaveis Preditores vs Aprovacao (Python)"}
# Graficos de dispersao em Python
fig, axes = plt.subplots(2, 2, figsize=(14, 10))
variaveis = ['horas_estudo', 'nota_anterior', 'participacao', 'faltas']

for idx, var in enumerate(variaveis):
    ax = axes[idx // 2][idx % 2]
    
    # Scatter com jitter
    y_jitter = dados['aprovado'] + np.random.uniform(-0.05, 0.05, len(dados))
    ax.scatter(dados[var], y_jitter, c=dados['aprovado'], cmap='coolwarm', 
               alpha=0.5, edgecolors='none')
    
    # Ajustar curva logistica
    try:
        from scipy.optimize import curve_fit
        def sigmoid(x, a, b):
            return 1 / (1 + np.exp(-(a * x + b)))
        popt, _ = curve_fit(sigmoid, dados[var], dados['aprovado'], 
                            p0=[0, 0], maxfev=5000)
        x_sorted = np.sort(dados[var])
        ax.plot(x_sorted, sigmoid(x_sorted, *popt), 'k--', linewidth=2, 
                label='Curva Logistica')
    except:
        pass
    
    ax.set_xlabel(var)
    ax.set_ylabel('Aprovado (com jitter)')
    ax.set_title(f'{var} vs Aprovacao')
    ax.set_ylim(-0.2, 1.2)
    ax.legend()
    ax.grid(True, alpha=0.3)

plt.suptitle('Graficos de Dispersao: Preditores vs Probabilidade de Aprovacao', 
             fontsize=14)
plt.tight_layout()
plt.show()
```

## 3. Matriz de Correlacao

```{r matriz-correlacao-r, fig.cap="Matriz de Correlacao entre Variaveis (R)"}
# Matriz de correlacao em R
cor_matrix <- cor(dados %>% select(where(is.numeric)))
corrplot(cor_matrix, method = "color", type = "upper",
         addCoef.col = "black", tl.col = "black", tl.srt = 45,
         number.cex = 0.8, diag = FALSE,
         title = "Matriz de Correlacao", mar = c(0, 0, 1, 0))
```

```{python matriz-correlacao-py, fig.cap="Matriz de Correlacao entre Variaveis (Python)"}
# Matriz de correlacao em Python
cor_matrix = dados.select_dtypes(include=[np.number]).corr()

plt.figure(figsize=(10, 8))
mask = np.triu(np.ones_like(cor_matrix, dtype=bool))
sns.heatmap(cor_matrix, mask=mask, annot=True, cmap='RdBu_r', center=0,
            fmt='.2f', square=True, linewidths=0.5,
            cbar_kws={"shrink": 0.8})
plt.title('Matriz de Correlacao', fontsize=14)
plt.tight_layout()
plt.show()
```

## 4. Boxplots por Grupo

```{r boxplots-r, fig.cap="Boxplots das Variaveis Preditores por Grupo (R)"}
# Boxplots em R
dados_long <- dados %>%
  select(horas_estudo, nota_anterior, participacao, faltas, aprovado) %>%
  pivot_longer(cols = -aprovado, names_to = "variavel", values_to = "valor")

ggplot(dados_long, aes(x = factor(aprovado), y = valor, fill = factor(aprovado))) +
  geom_boxplot(alpha = 0.7, outlier.shape = 21, outlier.size = 2) +
  facet_wrap(~variavel, scales = "free_y") +
  scale_fill_manual(values = c("0" = "coral", "1" = "steelblue"),
                    labels = c("Reprovado", "Aprovado")) +
  labs(title = "Distribuicao das Variaveis Preditores por Grupo",
       x = "Grupo", y = "Valor", fill = "Status") +
  theme_minimal(base_size = 12)
```

```{python boxplots-py, fig.cap="Boxplots das Variaveis Preditores por Grupo (Python)"}
# Boxplots em Python
fig, axes = plt.subplots(2, 2, figsize=(14, 10))
variaveis = ['horas_estudo', 'nota_anterior', 'participacao', 'faltas']

for idx, var in enumerate(variaveis):
    ax = axes[idx // 2][idx % 2]
    
    dados_0 = dados[dados['aprovado'] == 0][var]
    dados_1 = dados[dados['aprovado'] == 1][var]
    
    bp = ax.boxplot([dados_0, dados_1], labels=['Reprovado', 'Aprovado'],
                     patch_artist=True, widths=0.6)
    bp['boxes'][0].set_facecolor('coral')
    bp['boxes'][1].set_facecolor('steelblue')
    
    ax.set_title(var)
    ax.set_ylabel('Valor')
    ax.grid(True, alpha=0.3)

plt.suptitle('Distribuicao das Variaveis Preditores por Grupo', fontsize=14)
plt.tight_layout()
plt.show()
```

---

# Construcao do Modelo de Regressao Logistica

## 1. Ajuste do Modelo

### Codigo R

```r
# ============================================
# AJUSTE DO MODELO LOGISTICO EM R
# ============================================

# Metodo 1: Usando glm (base R) - RECOMENDADO
modelo_r <- glm(aprovado ~ horas_estudo + nota_anterior + participacao + 
                  faltas + uso_material,
                data = dados, family = binomial(link = "logit"))

# Metodo 2: Usando lrm (pacote rms) - para modelos mais complexos
# library(rms)
# modelo_rms <- lrm(aprovado ~ horas_estudo + nota_anterior + participacao + 
#                     faltas + uso_material, data = dados)

# Resumo do modelo
summary(modelo_r)

# Intervalos de confianca para os coeficientes
confint(modelo_r)
confint.default(modelo_r)  # Metodo de Wald (mais rapido)

# Coeficientes com intervalos de confianca
cbind(coef(modelo_r), confint(modelo_r))
```

### Codigo Python

```python
# ============================================
# AJUSTE DO MODELO LOGISTICO EM PYTHON
# ============================================

# Metodo 1: Usando statsmodels (preferivel para inferencia estatistica)
import statsmodels.api as sm
import statsmodels.formula.api as smf

modelo_py = smf.logit('aprovado ~ horas_estudo + nota_anterior + participacao + 
                       faltas + uso_material', data=dados).fit(disp=0)
print(modelo_py.summary())

# Intervalos de confianca
print(modelo_py.conf_int())

# Metodo 2: Usando scikit-learn (preferivel para predicao)
from sklearn.linear_model import LogisticRegression

X = dados[['horas_estudo', 'nota_anterior', 'participacao', 'faltas', 'uso_material']]
y = dados['aprovado']

modelo_sk = LogisticRegression(max_iter=1000)
modelo_sk.fit(X, y)

# Coeficientes
print("Intercepto:", modelo_sk.intercept_)
print("Coeficientes:", modelo_sk.coef_)
```

```{r ajuste-modelo-r}
# Ajustar modelo em R
modelo_r <- glm(aprovado ~ horas_estudo + nota_anterior + participacao + 
                  faltas + uso_material,
                data = dados, family = binomial(link = "logit"))

cat("=== RESUMO DO MODELO (R) ===\n")
print(summary(modelo_r))
```

```{python ajuste-modelo-py}
# Ajustar modelo em Python
modelo_py = smf.logit('aprovado ~ horas_estudo + nota_anterior + participacao + '
                       'faltas + uso_material', data=dados).fit(disp=0)

print("=== RESUMO DO MODELO (Python/statsmodels) ===")
print(modelo_py.summary())

# Usando scikit-learn tambem
from sklearn.linear_model import LogisticRegression
X = dados[['horas_estudo', 'nota_anterior', 'participacao', 'faltas', 'uso_material']]
y = dados['aprovado']
modelo_sk = LogisticRegression(max_iter=1000)
modelo_sk.fit(X, y)

print("\n=== COEFICIENTES (scikit-learn) ===")
print(f"Intercepto: {modelo_sk.intercept_[0]:.4f}")
for name, coef in zip(X.columns, modelo_sk.coef_[0]):
    print(f"{name}: {coef:.4f}")
```

## 2. Interpretacao dos Coeficientes

### Coeficientes Beta ($\beta$)

Os coeficientes $\beta$ representam a mudanca no **log-odds** (logit) para cada unidade de aumento na variavel preditora, mantendo as demais constantes.

- Se $\beta > 0$: Aumento no preditor aumenta a probabilidade de $Y = 1$
- Se $\beta < 0$: Aumento no preditor diminui a probabilidade de $Y = 1$
- Se $\beta = 0$: O preditor nao tem efeito sobre a resposta

### Odds Ratio (Razao de Chances - OR)

A **Odds Ratio** e a exponencial do coeficiente ($e^{\beta}$) e representa a mudanca multiplicativa nas odds para cada unidade de aumento no preditor:

$$OR_j = e^{\beta_j}$$

**Interpretacao**:
- $OR = 1$: O preditor nao afeta as odds
- $OR > 1$: O preditor aumenta as odds de sucesso
- $OR < 1$: O preditor diminui as odds de sucesso

**Exemplo pratico**: Se $OR_{horas\_estudo} = 1,35$, cada hora adicional de estudo aumenta em 35% as odds de aprovacao.

### Codigo R para Odds Ratio

```r
# ============================================
# CALCULO DE ODDS RATIOS EM R
# ============================================

# Odds ratios e intervalos de confianca
or_r <- exp(cbind(coef(modelo_r), confint(modelo_r)))
colnames(or_r) <- c("OR", "IC_2.5%", "IC_97.5%")
print(or_r)

# Visualizacao dos odds ratios
library(forestmodel)
forest_model(modelo_r)

# Ou manualmente com ggplot2
or_df <- data.frame(
  variavel = rownames(or_r),
  OR = or_r[, "OR"],
  lower = or_r[, "IC_2.5%"],
  upper = or_r[, "IC_97.5%"]
)

ggplot(or_df, aes(x = variavel, y = OR)) +
  geom_point(size = 3, color = "steelblue") +
  geom_errorbar(aes(ymin = lower, ymax = upper), width = 0.2, color = "steelblue") +
  geom_hline(yintercept = 1, linetype = "dashed", color = "red") +
  coord_flip() +
  labs(title = "Odds Ratios com Intervalos de Confianca (95%)",
       y = "Odds Ratio", x = "Variavel") +
  theme_minimal()
```

### Codigo Python para Odds Ratio

```python
# ============================================
# CALCULO DE ODDS RATIOS EM PYTHON
# ============================================

import pandas as pd
import numpy as np

# Coeficientes e IC
params = modelo_py.params
conf = modelo_py.conf_int()
conf['OR'] = np.exp(params)
conf.columns = ['IC_2.5%', 'IC_97.5%', 'OR']
or_py = np.exp(conf)
print(or_py)

# Visualizacao
or_df = or_py.reset_index()
or_df.columns = ['variavel', 'IC_lower', 'IC_upper', 'OR']

plt.figure(figsize=(8, 5))
plt.errorbar(or_df['OR'], range(len(or_df)), 
             xerr=[or_df['OR'] - or_df['IC_lower'], 
                   or_df['IC_upper'] - or_df['OR']],
             fmt='o', color='steelblue', capsize=5, capthick=2)
plt.yticks(range(len(or_df)), or_df['variavel'])
plt.axvline(x=1, color='red', linestyle='--', label='OR = 1 (sem efeito)')
plt.xlabel('Odds Ratio')
plt.title('Odds Ratios com Intervalos de Confianca (95%)')
plt.legend()
plt.grid(True, alpha=0.3)
plt.tight_layout()
plt.show()
```

```{r odds-ratio-r, fig.cap="Odds Ratios com Intervalos de Confianca (R)"}
# Odds ratios em R
or_r <- exp(cbind(coef(modelo_r), confint(modelo_r)))
colnames(or_r) <- c("OR", "IC_2.5%", "IC_97.5%")
cat("=== ODDS RATIOS (R) ===\n")
print(round(or_r, 4))

# Visualizacao
or_df <- data.frame(
  variavel = rownames(or_r),
  OR = or_r[, "OR"],
  lower = or_r[, "IC_2.5%"],
  upper = or_r[, "IC_97.5%"]
)

or_df %>%
  filter(variavel != "(Intercept)") %>%
  ggplot(aes(x = reorder(variavel, OR), y = OR)) +
  geom_point(size = 3, color = "steelblue") +
  geom_errorbar(aes(ymin = lower, ymax = upper), width = 0.2, color = "steelblue") +
  geom_hline(yintercept = 1, linetype = "dashed", color = "red") +
  coord_flip() +
  labs(title = "Odds Ratios com Intervalos de Confianca (95%)",
       subtitle = "Valores > 1 aumentam as odds de aprovacao; valores < 1 diminuem",
       y = "Odds Ratio (escala log)", x = "Variavel") +
  scale_y_log10() +
  theme_minimal(base_size = 12)
```

```{python odds-ratio-py, fig.cap="Odds Ratios com Intervalos de Confianca (Python)"}
# Odds ratios em Python
params = modelo_py.params
conf = modelo_py.conf_int()
conf['coef'] = params
or_result = np.exp(conf)
or_result.columns = ['IC_2.5%', 'IC_97.5%', 'OR']

print("=== ODDS RATIOS (Python) ===")
print(round(or_result, 4))

# Visualizacao
or_plot = or_result.reset_index()
or_plot.columns = ['variavel', 'IC_lower', 'IC_upper', 'OR']
or_plot = or_plot[or_plot['variavel'] != 'Intercept']

plt.figure(figsize=(8, 5))
plt.errorbar(or_plot['OR'], range(len(or_plot)), 
             xerr=[or_plot['OR'] - or_plot['IC_lower'], 
                   or_plot['IC_upper'] - or_plot['OR']],
             fmt='o', color='steelblue', markersize=8, capsize=5, capthick=2)
plt.yticks(range(len(or_plot)), or_plot['variavel'])
plt.axvline(x=1, color='red', linestyle='--', linewidth=2, label='OR = 1 (sem efeito)')
plt.xlabel('Odds Ratio (escala log)', fontsize=11)
plt.xscale('log')
plt.title('Odds Ratios com Intervalos de Confianca (95%)', fontsize=13)
plt.legend()
plt.grid(True, alpha=0.3)
plt.tight_layout()
plt.show()
```

---

# Avaliacao da Acuracia do Modelo

## 1. Pseudo R-quadrado

Na regressao logistica, nao existe um R-quadrado verdadeiro como na regressao linear. Em vez disso, utilizam-se medidas chamadas **pseudo R-quadrados**. As mais comuns sao:

### McFadden's R-quadrado

$$R^2_{McFadden} = 1 - \frac{\ln(\hat{L}_{modelo})}{\ln(\hat{L}_{nulo})}$$

Onde:
- $\ln(\hat{L}_{modelo})$: Log-verossimilhanca do modelo ajustado
- $\ln(\hat{L}_{nulo})$: Log-verossimilhanca do modelo nulo (apenas intercepto)

**Interpretacao**: Valores entre 0,2 e 0,4 indicam excelente ajuste do modelo.

### Cox & Snell R-quadrado

$$R^2_{Cox-Snell} = 1 - \left(\frac{L_{nulo}}{L_{modelo}}\right)^{2/n}$$

### Nagelkerke R-quadrado

$$R^2_{Nagelkerke} = \frac{R^2_{Cox-Snell}}{1 - L_{nulo}^{2/n}}$$

### Codigo R

```r
# ============================================
# PSEUDO R-QUADRADOS EM R
# ============================================

# McFadden's R-quadrado
library(pscl)
pR2(modelo_r)["McFadden"]

# Ou manualmente
logL_modelo <- logLik(modelo_r)
modelo_nulo <- glm(aprovado ~ 1, data = dados, family = binomial)
logL_nulo <- logLik(modelo_nulo)
R2_mcfadden <- 1 - as.numeric(logL_modelo) / as.numeric(logL_nulo)
cat("McFadden's R2:", R2_mcfadden, "\n")

# Nagelkerke R-quadrado (pacote rcompanion)
library(rcompanion)
nagelkerke(modelo_r)

# Todos os pseudo R2
DescTools::PseudoR2(modelo_r, which = c("McFadden", "CoxSnell", "Nagelkerke"))
```

### Codigo Python

```python
# ============================================
# PSEUDO R-QUADRADOS EM PYTHON
# ============================================

import statsmodels.api as sm
import numpy as np

# McFadden's R2
logL_modelo = modelo_py.llf  # Log-likelihood do modelo
logL_nulo = modelo_py.llnull  # Log-likelihood do modelo nulo
R2_mcfadden = 1 - logL_modelo / logL_nulo
print(f"McFadden's R2: {R2_mcfadden:.4f}")

# Cox & Snell R2
n = len(dados)
L_nulo = np.exp(logL_nulo)
L_modelo = np.exp(logL_modelo)
R2_cox_snell = 1 - (L_nulo / L_modelo) ** (2 / n)
print(f"Cox & Snell R2: {R2_cox_snell:.4f}")

# Nagelkerke R2
R2_nagelkerke = R2_cox_snell / (1 - L_nulo ** (2 / n))
print(f"Nagelkerke R2: {R2_nagelkerke:.4f}")
```

```{r pseudo-r2-r}
# Pseudo R2 em R
logL_modelo <- logLik(modelo_r)
modelo_nulo <- glm(aprovado ~ 1, data = dados, family = binomial)
logL_nulo <- logLik(modelo_nulo)

R2_mcfadden <- 1 - as.numeric(logL_modelo) / as.numeric(logL_nulo)

cat("=== PSEUDO R-QUADRADOS (R) ===\n")
cat("Log-verossimilhanca do modelo:", as.numeric(logL_modelo), "\n")
cat("Log-verossimilhanca do modelo nulo:", as.numeric(logL_nulo), "\n")
cat("McFadden's R2:", round(R2_mcfadden, 4), "\n")
```

```{python pseudo-r2-py}
# Pseudo R2 em Python
logL_modelo = modelo_py.llf
logL_nulo = modelo_py.llnull
R2_mcfadden = 1 - logL_modelo / logL_nulo

n = len(dados)
L_nulo = np.exp(logL_nulo)
L_modelo = np.exp(logL_modelo)
R2_cox_snell = 1 - (L_nulo / L_modelo) ** (2 / n)
R2_nagelkerke = R2_cox_snell / (1 - L_nulo ** (2 / n))

print("=== PSEUDO R-QUADRADOS (Python) ===")
print(f"Log-verossimilhanca do modelo: {logL_modelo:.4f}")
print(f"Log-verossimilhanca do modelo nulo: {logL_nulo:.4f}")
print(f"McFadden's R2: {R2_mcfadden:.4f}")
print(f"Cox & Snell R2: {R2_cox_snell:.4f}")
print(f"Nagelkerke R2: {R2_nagelkerke:.4f}")
```

## 2. Taxa de Erro Aparente (Misclassification Rate)

A **taxa de erro aparente** mede a proporcao de observacoes incorretamente classificadas pelo modelo:

$$\text{Taxa de Erro} = \frac{\text{Numero de classificacoes incorretas}}{\text{Numero total de observacoes}}$$

A **acuracia** e o complemento:

$$\text{Acuracia} = \frac{\text{Numero de classificacoes corretas}}{\text{Numero total de observacoes}} = 1 - \text{Taxa de Erro}$$

### Codigo R

```r
# ============================================
# TAXA DE ERRO E ACURACIA EM R
# ============================================

# Probabilidades preditas
prob_pred_r <- fitted(modelo_r)

# Classificacao usando ponto de corte 0.5
classe_pred_r <- ifelse(prob_pred_r >= 0.5, 1, 0)

# Matriz de confusao
matriz_confusao_r <- table(Real = dados$aprovado, Predito = classe_pred_r)
print(matriz_confusao_r)

# Acuracia
acuracia_r <- sum(diag(matriz_confusao_r)) / sum(matriz_confusao_r)
cat("Acuracia:", acuracia_r, "\n")

# Taxa de erro
taxa_erro_r <- 1 - acuracia_r
cat("Taxa de erro:", taxa_erro_r, "\n")

# Usando pacote caret
library(caret)
confusionMatrix(factor(classe_pred_r), factor(dados$aprovado), positive = "1")
```

### Codigo Python

```python
# ============================================
# TAXA DE ERRO E ACURACIA EM PYTHON
# ============================================

from sklearn.metrics import confusion_matrix, accuracy_score

# Probabilidades preditas
prob_pred_py = modelo_py.predict(dados)
classe_pred_py = (prob_pred_py >= 0.5).astype(int)

# Matriz de confusao
cm = confusion_matrix(dados['aprovado'], classe_pred_py)
print("Matriz de Confusao:")
print(cm)

# Acuracia
acuracia = accuracy_score(dados['aprovado'], classe_pred_py)
print(f"Acuracia: {acuracia:.4f}")
print(f"Taxa de erro: {1 - acuracia:.4f}")

# Usando scikit-learn metrics
from sklearn.metrics import classification_report
print(classification_report(dados['aprovado'], classe_pred_py, 
                            target_names=['Reprovado', 'Aprovado']))
```

```{r acuracia-r}
# Acuracia em R
prob_pred_r <- fitted(modelo_r)
classe_pred_r <- ifelse(prob_pred_r >= 0.5, 1, 0)
matriz_confusao_r <- table(Real = dados$aprovado, Predito = classe_pred_r)

cat("=== MATRIZ DE CONFUSAO (R) ===\n")
print(matriz_confusao_r)

acuracia_r <- sum(diag(matriz_confusao_r)) / sum(matriz_confusao_r)
cat("\nAcuracia:", round(acuracia_r, 4))
cat("\nTaxa de erro:", round(1 - acuracia_r, 4), "\n")
```

```{python acuracia-py}
# Acuracia em Python
prob_pred_py = modelo_py.predict(dados)
classe_pred_py = (prob_pred_py >= 0.5).astype(int)
cm = confusion_matrix(dados['aprovado'], classe_pred_py)

print("=== MATRIZ DE CONFUSAO (Python) ===")
print(cm)

acuracia = accuracy_score(dados['aprovado'], classe_pred_py)
print(f"\nAcuracia: {acuracia:.4f}")
print(f"Taxa de erro: {1 - acuracia:.4f}")

print("\n=== RELATORIO DE CLASSIFICACAO ===")
print(classification_report(dados['aprovado'], classe_pred_py, 
                            target_names=['Reprovado', 'Aprovado']))
```

## 3. Matriz de Confusao Completa

A matriz de confusao permite calcular diversas metricas de desempenho:

| | Predito: 0 | Predito: 1 |
|:--|:----------:|:----------:|
| **Real: 0** | Verdadeiro Negativo (VN) | Falso Positivo (FP) |
| **Real: 1** | Falso Negativo (FN) | Verdadeiro Positivo (VP) |

**Metricas derivadas**:

- **Sensibilidade (Recall)**: $VP / (VP + FN)$ - capacidade de detectar positivos
- **Especificidade**: $VN / (VN + FP)$ - capacidade de detectar negativos
- **Precisao**: $VP / (VP + FP)$ - proporcao de preditos positivos corretos
- **F1-Score**: $2 \times \frac{Precisao \times Recall}{Precisao + Recall}$ - media harmonica

```{r matriz-confusao-completa-r, fig.cap="Matriz de Confusao Visual (R)"}
# Matriz de confusao completa em R
library(caret)
cm_r <- confusionMatrix(factor(classe_pred_r), factor(dados$aprovado), positive = "1")
print(cm_r)

# Visualizacao
library(ggplot2)
cm_df <- as.data.frame(matriz_confusao_r)
colnames(cm_df) <- c("Real", "Predito", "Freq")

ggplot(cm_df, aes(x = Predito, y = Real, fill = Freq)) +
  geom_tile(color = "white") +
  geom_text(aes(label = Freq), size = 10, fontface = "bold") +
  scale_fill_gradient(low = "lightyellow", high = "steelblue") +
  labs(title = "Matriz de Confusao", x = "Predito", y = "Real") +
  theme_minimal(base_size = 14) +
  scale_x_discrete(labels = c("Reprovado (0)", "Aprovado (1)")) +
  scale_y_discrete(labels = c("Reprovado (0)", "Aprovado (1)"))
```

```{python matriz-confusao-completa-py, fig.cap="Matriz de Confusao Visual (Python)"}
# Matriz de confusao completa em Python
plt.figure(figsize=(8, 6))
sns.heatmap(cm, annot=True, fmt='d', cmap='Blues', 
            xticklabels=['Reprovado (0)', 'Aprovado (1)'],
            yticklabels=['Reprovado (0)', 'Aprovado (1)'],
            cbar_kws={'label': 'Frequencia'}, square=True)
plt.title('Matriz de Confusao', fontsize=14)
plt.ylabel('Real', fontsize=12)
plt.xlabel('Predito', fontsize=12)
plt.tight_layout()
plt.show()

# Metricas detalhadas
VP = cm[1, 1]
VN = cm[0, 0]
FP = cm[0, 1]
FN = cm[1, 0]

sensibilidade = VP / (VP + FN)
especificidade = VN / (VN + FP)
precisao = VP / (VP + FP)
f1 = 2 * (precisao * sensibilidade) / (precisao + sensibilidade)

print(f"\n=== METRICAS DE DESEMPENHO ===")
print(f"Sensibilidade (Recall): {sensibilidade:.4f}")
print(f"Especificidade: {especificidade:.4f}")
print(f"Precisao: {precisao:.4f}")
print(f"F1-Score: {f1:.4f}")
```

## 4. Curva ROC e AUC

A **Curva ROC (Receiver Operating Characteristic)** grafica a sensibilidade versus (1 - especificidade) para diferentes pontos de corte. A **AUC (Area Under the Curve)** resume o desempenho do modelo:

- **AUC = 0,5**: Modelo nao melhor que aleatorio
- **0,5 < AUC < 0,7**: Desempenho razoavel
- **0,7 <= AUC < 0,9**: Bom desempenho
- **AUC >= 0,9**: Excelente desempenho

### Codigo R

```r
# ============================================
# CURVA ROC E AUC EM R
# ============================================

library(pROC)

# Calcular curva ROC
roc_obj <- roc(dados$aprovado, prob_pred_r)

# Plotar curva ROC
plot(roc_obj, main = paste("Curva ROC - AUC =", round(auc(roc_obj), 4)),
     col = "steelblue", lwd = 2)
abline(a = 0, b = 1, lty = 2, col = "red")

# Valor AUC
auc(roc_obj)
```

### Codigo Python

```python
# ============================================
# CURVA ROC E AUC EM PYTHON
# ============================================

from sklearn.metrics import roc_curve, auc, roc_auc_score

# Calcular curva ROC
fpr, tpr, thresholds = roc_curve(dados['aprovado'], prob_pred_py)
roc_auc = auc(fpr, tpr)

# Plotar
plt.figure(figsize=(8, 6))
plt.plot(fpr, tpr, color='steelblue', lw=2, label=f'ROC (AUC = {roc_auc:.4f})')
plt.plot([0, 1], [0, 1], color='red', lw=1, linestyle='--', label='Aleatorio')
plt.fill_between(fpr, tpr, alpha=0.1, color='steelblue')
plt.xlabel('1 - Especificidade (Taxa de Falsos Positivos)')
plt.ylabel('Sensibilidade (Taxa de Verdadeiros Positivos)')
plt.title('Curva ROC')
plt.legend(loc='lower right')
plt.grid(True, alpha=0.3)
plt.show()

print(f"AUC: {roc_auc:.4f}")
```

```{r roc-auc-r, fig.cap="Curva ROC e AUC (R)"}
# Curva ROC em R
library(pROC)
roc_obj <- roc(dados$aprovado, prob_pred_r)

plot(roc_obj, main = paste("Curva ROC - AUC =", round(auc(roc_obj), 4)),
     col = "steelblue", lwd = 3, print.auc = TRUE, auc.polygon = TRUE,
     auc.polygon.col = "lightblue", grid = TRUE)
abline(a = 0, b = 1, lty = 2, col = "red")
legend("bottomright", legend = c(paste("Modelo (AUC =", round(auc(roc_obj), 4), ")"), 
                                  "Aleatorio"),
       col = c("steelblue", "red"), lwd = c(3, 1), lty = c(1, 2))
```

```{python roc-auc-py, fig.cap="Curva ROC e AUC (Python)"}
# Curva ROC em Python
fpr, tpr, thresholds = roc_curve(dados['aprovado'], prob_pred_py)
roc_auc = auc(fpr, tpr)

plt.figure(figsize=(8, 6))
plt.plot(fpr, tpr, color='steelblue', lw=3, label=f'Modelo (AUC = {roc_auc:.4f})')
plt.plot([0, 1], [0, 1], color='red', lw=2, linestyle='--', label='Aleatorio')
plt.fill_between(fpr, tpr, alpha=0.15, color='steelblue')
plt.xlabel('1 - Especificidade (Taxa de Falsos Positivos)', fontsize=11)
plt.ylabel('Sensibilidade (Taxa de Verdadeiros Positivos)', fontsize=11)
plt.title('Curva ROC', fontsize=14)
plt.legend(loc='lower right', fontsize=11)
plt.grid(True, alpha=0.3)
plt.tight_layout()
plt.show()

print(f"AUC: {roc_auc:.4f}")
```

---

# Testes de Hipoteses

## 1. Teste da Razao de Verossimilhanca (Likelihood Ratio Test - LRT)

O **Teste da Razao de Verossimilhanca** avalia a significancia conjunta de todos os coeficientes do modelo (teste omnibus).

**Hipoteses**:
- $H_0: \beta_1 = \beta_2 = ... = \beta_p = 0$ (todos os coeficientes sao zero)
- $H_1$: Pelo menos um $\beta_j \neq 0$

**Estatistica de teste**:

$$\chi^2 = -2[\ln(\hat{L}_{nulo}) - \ln(\hat{L}_{modelo})] = -2(L_{nulo} - L_{modelo})$$

Onde a estatistica segue uma distribuicao qui-quadrado com $p$ graus de liberdade (numero de preditores).

**Procedimento**:

1. Definir a populacao
2. Definir a hipotese nula ($H_0$) e a alternativa ($H_1$)
3. Escolher o teste (Razao de Verossimilhanca)
4. Escolher o nivel de significancia ($\alpha$ = 0,05)
5. Calcular a estatistica de teste
6. Determinar o valor-p
7. Decidir: Se valor-p < 0,05, rejeitar $H_0$; caso contrario, nao rejeitar $H_0$

### Codigo R

```r
# ============================================
# TESTE DA RAZAO DE VEROSSIMILHANCA EM R
# ============================================

# Metodo 1: Usando anova
modelo_nulo <- glm(aprovado ~ 1, data = dados, family = binomial)
anova(modelo_nulo, modelo_r, test = "Chisq")

# Metodo 2: Usando lmtest::lrtest
library(lmtest)
lrtest(modelo_nulo, modelo_r)

# Metodo 3: Manual
chi2_stat <- as.numeric(-2 * (logLik(modelo_nulo) - logLik(modelo_r)))
gl <- length(coef(modelo_r)) - 1  # Graus de liberdade
valor_p <- pchisq(chi2_stat, gl, lower.tail = FALSE)
cat("Estatistica qui-quadrado:", chi2_stat, "\n")
cat("Graus de liberdade:", gl, "\n")
cat("Valor-p:", valor_p, "\n")
```

### Codigo Python

```python
# ============================================
# TESTE DA RAZAO DE VEROSSIMILHANCA EM PYTHON
# ============================================

# Usando statsmodels
from scipy import stats

# Estatistica do teste
chi2_stat = -2 * (modelo_py.llnull - modelo_py.llf)
gl = modelo_py.df_model  # Graus de liberdade
valor_p = stats.chi2.sf(chi2_stat, gl)

print(f"Estatistica qui-quadrado: {chi2_stat:.4f}")
print(f"Graus de liberdade: {gl:.0f}")
print(f"Valor-p: {valor_p:.6f}")

# Ou usando o metodo do proprio statsmodels
print(modelo_py.summary2().tables[0])
```

```{r lrt-r}
# Teste LRT em R
modelo_nulo <- glm(aprovado ~ 1, data = dados, family = binomial)
lrt_result <- anova(modelo_nulo, modelo_r, test = "Chisq")

cat("=== TESTE DA RAZAO DE VEROSSIMILHANCA (R) ===\n")
print(lrt_result)

chi2_stat <- as.numeric(-2 * (logLik(modelo_nulo) - logLik(modelo_r)))
gl <- length(coef(modelo_r)) - 1
valor_p <- pchisq(chi2_stat, gl, lower.tail = FALSE)

cat("\n--- Resumo ---\n")
cat("Estatistica qui-quadrado:", round(chi2_stat, 4), "\n")
cat("Graus de liberdade:", gl, "\n")
cat("Valor-p:", format(valor_p, scientific = TRUE, digits = 4), "\n")
if(valor_p < 0.05){
  cat("Conclusao: Rejeita-se H0. O modelo e significativo.\n")
} else {
  cat("Conclusao: Nao se rejeita H0. O modelo nao e significativo.\n")
}
```

```{python lrt-py}
# Teste LRT em Python
chi2_stat = -2 * (modelo_py.llnull - modelo_py.llf)
gl = modelo_py.df_model
valor_p = stats.chi2.sf(chi2_stat, gl)

print("=== TESTE DA RAZAO DE VEROSSIMILHANCA (Python) ===")
print(f"Estatistica qui-quadrado: {chi2_stat:.4f}")
print(f"Graus de liberdade: {gl:.0f}")
print(f"Valor-p: {valor_p:.6e}")

if valor_p < 0.05:
    print("Conclusao: Rejeita-se H0. O modelo e significativo.")
else:
    print("Conclusao: Nao se rejeita H0. O modelo nao e significativo.")
```

## 2. Teste de Wald

O **Teste de Wald** avalia a significancia de cada coeficiente individualmente, verificando se cada variavel preditora possui efeito estatisticamente significativo.

**Hipoteses para cada coeficiente $j$**:
- $H_0: \beta_j = 0$ (o coeficiente nao e significativo)
- $H_1: \beta_j \neq 0$ (o coeficiente e significativo)

**Estatistica de teste**:

$$W = \frac{\hat{\beta}_j^2}{SE(\hat{\beta}_j)^2} = \left(\frac{\hat{\beta}_j}{SE(\hat{\beta}_j)}\right)^2$$

Onde $SE(\hat{\beta}_j)$ e o erro padrao do coeficiente estimado. A estatistica $W$ segue uma distribuicao qui-quadrado com 1 grau de liberdade.

**Procedimento**:

1. Definir a populacao
2. Definir as hipoteses nula e alternativa
3. Escolher o teste (Wald)
4. Escolher o nivel de significancia ($\alpha$ = 0,05)
5. Calcular a estatistica de teste
6. Determinar o valor-p
7. Decidir: Se valor-p < 0,05, rejeitar $H_0$

### Codigo R

```r
# ============================================
# TESTE DE WALD EM R
# ============================================

# O teste de Wald ja esta incluido no summary do glm
# Coluna z value e Pr(>|z|)
summary(modelo_r)

# Usando pacote aod para teste de Wald manual
library(aod)
wald.test(b = coef(modelo_r), Sigma = vcov(modelo_r), Terms = 2:6)  # Teste conjunto

# Ou testando cada coeficiente individualmente
wald.test(b = coef(modelo_r), Sigma = vcov(modelo_r), Terms = 2)  # horas_estudo
wald.test(b = coef(modelo_r), Sigma = vcov(modelo_r), Terms = 3)  # nota_anterior
```

### Codigo Python

```python
# ============================================
# TESTE DE WALD EM PYTHON
# ============================================

# O teste de Wald ja esta incluido no summary do statsmodels
# Colunas z e P>|z|
print(modelo_py.summary().tables[1])

# Manualmente
from scipy import stats

coeficientes = modelo_py.params
erros_padrao = modelo_py.bse
z_scores = coeficientes / erros_padrao
p_values = 2 * (1 - stats.norm.cdf(abs(z_scores)))

wald_results = pd.DataFrame({
    'Coeficiente': coeficientes,
    'Erro_Padrao': erros_padrao,
    'z_score': z_scores,
    'valor_p': p_values
})
print(wald_results)
```

```{r wald-r}
# Teste de Wald em R
cat("=== TESTE DE WALD (R) ===\n")
# Ja no summary do modelo
print(summary(modelo_r)$coefficients)

# Teste conjunto com aod
library(aod)
cat("\n--- Teste de Wald Conjunto (todas as variaveis) ---\n")
wald_test <- wald.test(b = coef(modelo_r), Sigma = vcov(modelo_r), Terms = 2:6)
print(wald_test)
```

```{python wald-py}
# Teste de Wald em Python
print("=== TESTE DE WALD (Python) ===")
print(modelo_py.summary().tables[1])

# Calculo manual
coeficientes = modelo_py.params
erros_padrao = modelo_py.bse
z_scores = coeficientes / erros_padrao
p_values = 2 * (1 - stats.norm.cdf(abs(z_scores)))

wald_df = pd.DataFrame({
    'Coeficiente': coeficientes,
    'Erro_Padrao': erros_padrao,
    'z_score': z_scores,
    'valor_p': p_values
})
print("\n=== RESULTADOS MANUAIS DO TESTE DE WALD ===")
print(round(wald_df, 6))
```

## 3. Teste de Hosmer-Lemeshow

O **Teste de Hosmer-Lemeshow** avalia a qualidade do ajuste do modelo (goodness-of-fit), verificando se as frequencias observadas sao proximas das esperadas.

**Hipoteses**:
- $H_0$: O modelo se ajusta bem aos dados
- $H_1$: O modelo nao se ajusta bem aos dados

**Procedimento**:

1. Ordenar as observacoes pelas probabilidades preditas
2. Dividir em $g$ grupos (tipicamente $g = 10$ decis)
3. Calcular o qui-quadrado de Pearson para cada grupo
4. Somar os qui-quadrados

**Decisao**: Se valor-p > 0,05, o modelo tem bom ajuste.

### Codigo R

```r
# ============================================
# TESTE DE HOSMER-LEMESHOW EM R
# ============================================

library(ResourceSelection)

# Realizar o teste
hl_test <- hoslem.test(dados$aprovado, fitted(modelo_r), g = 10)
print(hl_test)

# Visualizar grupos
data.frame(hl_test$observed, hl_test$expected)
```

### Codigo Python

```python
# ============================================
# TESTE DE HOSMER-LEMESHOW EM PYTHON
# ============================================

def hosmer_lemeshow_test(y_true, y_pred, g=10):
    """
    Teste de Hosmer-Lemeshow para goodness-of-fit.
    """
    # Criar DataFrame
    data = pd.DataFrame({'observed': y_true, 'expected': y_pred})
    
    # Ordenar por probabilidade predita
    data = data.sort_values('expected')
    
    # Dividir em g grupos
    data['group'] = pd.qcut(data['expected'], q=g, labels=False, duplicates='drop')
    
    # Calcular estatisticas por grupo
    observed_1 = data.groupby('group')['observed'].sum()
    observed_0 = data.groupby('group').size() - observed_1
    expected_1 = data.groupby('group')['expected'].sum()
    expected_0 = data.groupby('group').size() - expected_1
    n_group = data.groupby('group').size()
    
    # Estatistica de teste (qui-quadrado)
    hl_stat = ((observed_1 - expected_1)**2 / (expected_1 * (1 - expected_1/n_group))).sum() + \
              ((observed_0 - expected_0)**2 / (expected_0 * (1 - expected_0/n_group))).sum()
    
    # Graus de liberdade e valor-p
    df = g - 2
    p_value = 1 - stats.chi2.cdf(hl_stat, df)
    
    return hl_stat, p_value

# Aplicar
hl_stat, hl_p = hosmer_lemeshow_test(dados['aprovado'], prob_pred_py)
print(f"Estatistica de Hosmer-Lemeshow: {hl_stat:.4f}")
print(f"Valor-p: {hl_p:.4f}")
if hl_p > 0.05:
    print("Conclusao: O modelo apresenta bom ajuste.")
else:
    print("Conclusao: O modelo pode nao ter bom ajuste.")
```

```{r hosmer-lemeshow-r}
# Teste de Hosmer-Lemeshow em R
library(ResourceSelection)
hl_test <- hoslem.test(dados$aprovado, fitted(modelo_r), g = 10)

cat("=== TESTE DE HOSMER-LEMESHOW (R) ===\n")
print(hl_test)

if(hl_test$p.value > 0.05){
  cat("\nConclusao: O modelo apresenta bom ajuste (nao se rejeita H0).\n")
} else {
  cat("\nConclusao: O modelo pode nao ter bom ajuste (rejeita-se H0).\n")
}
```

```{python hosmer-lemeshow-py}
# Teste de Hosmer-Lemeshow em Python
def hosmer_lemeshow_test(y_true, y_pred, g=10):
    data = pd.DataFrame({'observed': y_true, 'expected': y_pred})
    data = data.sort_values('expected')
    
    try:
        data['group'] = pd.qcut(data['expected'], q=g, labels=False, duplicates='drop')
    except ValueError:
        # Se nao conseguir dividir em g grupos, usar o numero maximo possivel
        n_groups = data['expected'].nunique()
        data['group'] = pd.qcut(data['expected'], q=min(g, n_groups), 
                                 labels=False, duplicates='drop')
    
    grouped = data.groupby('group')
    observed_1 = grouped['observed'].sum()
    n_group = grouped.size()
    expected_1 = grouped['expected'].sum()
    expected_0 = n_group - expected_1
    observed_0 = n_group - observed_1
    
    # Estatistica HL
    hl_stat = np.sum((observed_1 - expected_1)**2 / (expected_1 + 1e-10)) + \
              np.sum((observed_0 - expected_0)**2 / (expected_0 + 1e-10))
    
    n_grupos_efetivos = data['group'].nunique()
    df = max(n_grupos_efetivos - 2, 1)
    p_value = 1 - stats.chi2.cdf(hl_stat, df)
    
    return hl_stat, p_value

hl_stat, hl_p = hosmer_lemeshow_test(dados['aprovado'], prob_pred_py)
print("=== TESTE DE HOSMER-LEMESHOW (Python) ===")
print(f"Estatistica: {hl_stat:.4f}")
print(f"Valor-p: {hl_p:.4f}")
if hl_p > 0.05:
    print("Conclusao: O modelo apresenta bom ajuste.")
else:
    print("Conclusao: O modelo pode nao ter bom ajuste.")
```

---

# Diagnostico do Modelo

## 1. Multicolinearidade (VIF)

O **Fator de Inflacao da Variancia (VIF)** detecta multicolinearidade entre os preditores. Valores altos indicam que uma variavel pode ser predita pelas demais.

$$VIF_j = \frac{1}{1 - R_j^2}$$

Onde $R_j^2$ e o coeficiente de determinacao da regressao da variavel $j$ contra todas as outras.

- **VIF < 5**: Multicolinearidade aceitavel
- **5 <= VIF < 10**: Multicolinearidade moderada
- **VIF >= 10**: Multicolinearidade grave

### Codigo R

```r
# ============================================
# VIF EM R
# ============================================

library(car)

# Calcular VIF
vif(modelo_r)

# Interpretacao
vif_values <- vif(modelo_r)
if(any(vif_values > 10)){
  cat("ATENCAO: Multicolinearidade grave detectada!\n")
} else if(any(vif_values > 5)){
  cat("Multicolinearidade moderada detectada.\n")
} else {
  cat("Nao ha problema de multicolinearidade.\n")
}
```

### Codigo Python

```python
# ============================================
# VIF EM PYTHON
# ============================================

from statsmodels.stats.outliers_influence import variance_inflation_factor

# Calcular VIF para cada variavel
X_vif = dados[['horas_estudo', 'nota_anterior', 'participacao', 'faltas', 'uso_material']]
X_vif_const = sm.add_constant(X_vif)

vif_data = pd.DataFrame()
vif_data["Variavel"] = X_vif.columns
vif_data["VIF"] = [variance_inflation_factor(X_vif_const.values, i+1) 
                    for i in range(X_vif.shape[1])]
print(vif_data)
```

```{r vif-r}
# VIF em R
library(car)
vif_r <- vif(modelo_r)

cat("=== FATOR DE INFLACAO DA VARIANCIA - VIF (R) ===\n")
print(vif_r)

if(any(vif_r > 10)){
  cat("\nATENCAO: Multicolinearidade grave detectada!\n")
} else if(any(vif_r > 5)){
  cat("\nMulticolinearidade moderada detectada.\n")
} else {
  cat("\nNao ha problema de multicolinearidade.\n")
}
```

```{python vif-py}
# VIF em Python
X_vif = dados[['horas_estudo', 'nota_anterior', 'participacao', 'faltas', 'uso_material']]
X_vif_const = sm.add_constant(X_vif)

vif_data = pd.DataFrame()
vif_data["Variavel"] = X_vif.columns
vif_data["VIF"] = [variance_inflation_factor(X_vif_const.values, i+1) 
                    for i in range(X_vif.shape[1])]

print("=== FATOR DE INFLACAO DA VARIANCIA - VIF (Python) ===")
print(vif_data)

if any(vif_data['VIF'] > 10):
    print("\nATENCAO: Multicolinearidade grave detectada!")
elif any(vif_data['VIF'] > 5):
    print("\nMulticolinearidade moderada detectada.")
else:
    print("\nNao ha problema de multicolinearidade.")
```

## 2. Residuos e Influencia

### Residuos de Deviance

Os **residuos de deviance** medem o desvio entre as probabilidades observadas e preditas.

$$d_i = \text{sgn}(Y_i - \hat{p}_i) \sqrt{-2[Y_i \ln(\hat{p}_i) + (1 - Y_i) \ln(1 - \hat{p}_i)]}$$

### Residuos de Pearson

$$r_i = \frac{Y_i - \hat{p}_i}{\sqrt{\hat{p}_i(1 - \hat{p}_i)}}$$

### Distancia de Cook

Mede a influencia de cada observacao no modelo.

### Codigo R

```r
# ============================================
# RESIDUOS E DIAGNOSTICO EM R
# ============================================

# Residuos de deviance
resid_dev <- residuals(modelo_r, type = "deviance")

# Residuos de Pearson
resid_pearson <- residuals(modelo_r, type = "pearson")

# Distancia de Cook
cooks_d <- cooks.distance(modelo_r)

# Leverage (hat values)
leverage <- hatvalues(modelo_r)

# Resumo das medidas de influencia
cat("Resumo - Residuos de Deviance:\n")
print(summary(resid_dev))
cat("\nResumo - Distancia de Cook:\n")
print(summary(cooks_d))

# Pontos influentes (Cook's D > 4/n ou > 1)
n <- nrow(dados)
pontos_influentes <- which(cooks_d > 4/n)
cat("\nNumero de pontos influentes (Cook's D > 4/n):", length(pontos_influentes), "\n")
```

### Codigo Python

```python
# ============================================
# RESIDUOS E DIAGNOSTICO EM PYTHON
# ============================================

import statsmodels.api as sm

# Residuos de deviance
resid_dev = modelo_py.resid_dev

# Residuos de Pearson
resid_pearson = modelo_py.resid_pearson

# Distancia de Cook
influence = modelo_py.get_influence()
cooks_d = influence.cooks_distance[0]

# Leverage
leverage = influence.hat_matrix_diag

print("Resumo - Residuos de Deviance:")
print(pd.Series(resid_dev).describe())
print("\nResumo - Distancia de Cook:")
print(pd.Series(cooks_d).describe())

# Pontos influentes
n = len(dados)
pontos_influentes = np.where(cooks_d > 4/n)[0]
print(f"\nNumero de pontos influentes (Cook's D > 4/n): {len(pontos_influentes)}")
```

```{r residuos-r, fig.cap="Diagnostico dos Residuos (R)"}
# Diagnostico de residuos em R
par(mfrow = c(2, 2))

# Residuos vs Valores Ajustados
plot(fitted(modelo_r), residuals(modelo_r, type = "deviance"),
     xlab = "Valores Ajustados (Probabilidades Preditas)",
     ylab = "Residuos de Deviance",
     main = "Residuos vs Valores Ajustados",
     pch = 20, col = "steelblue")
abline(h = 0, col = "red", lty = 2)
grid()

# Q-Q Plot dos Residuos
qqnorm(residuals(modelo_r, type = "deviance"), pch = 20, col = "steelblue",
       main = "Q-Q Plot dos Residuos de Deviance")
qqline(residuals(modelo_r, type = "deviance"), col = "red", lty = 2)
grid()

# Distancia de Cook
plot(cooks.distance(modelo_r), type = "h", col = "steelblue",
     xlab = "Observacao", ylab = "Distancia de Cook",
     main = "Distancia de Cook por Observacao")
abline(h = 4/nrow(dados), col = "red", lty = 2)
legend("topright", legend = paste("Limite =", round(4/nrow(dados), 4)), 
       col = "red", lty = 2)
grid()

# Leverage vs Residuos
plot(hatvalues(modelo_r), residuals(modelo_r, type = "deviance"),
     xlab = "Leverage (Hat Values)", ylab = "Residuos de Deviance",
     main = "Leverage vs Residuos", pch = 20, col = "steelblue")
abline(h = 0, col = "red", lty = 2)
grid()

par(mfrow = c(1, 1))
```

```{python residuos-py, fig.cap="Diagnostico dos Residuos (Python)"}
# Diagnostico de residuos em Python
influence = modelo_py.get_influence()
resid_dev = modelo_py.resid_dev
cooks_d = influence.cooks_distance[0]
leverage = influence.hat_matrix_diag
fitted_vals = modelo_py.fittedvalues

fig, axes = plt.subplots(2, 2, figsize=(14, 10))

# Residuos vs Valores Ajustados
axes[0, 0].scatter(fitted_vals, resid_dev, alpha=0.6, color='steelblue', edgecolors='none')
axes[0, 0].axhline(y=0, color='red', linestyle='--')
axes[0, 0].set_xlabel('Valores Ajustados')
axes[0, 0].set_ylabel('Residuos de Deviance')
axes[0, 0].set_title('Residuos vs Valores Ajustados')
axes[0, 0].grid(True, alpha=0.3)

# Q-Q Plot
stats.probplot(resid_dev, dist="norm", plot=axes[0, 1])
axes[0, 1].set_title('Q-Q Plot dos Residuos de Deviance')
axes[0, 1].grid(True, alpha=0.3)

# Distancia de Cook
axes[1, 0].bar(range(len(cooks_d)), cooks_d, color='steelblue')
axes[1, 0].axhline(y=4/len(dados), color='red', linestyle='--', label=f'Limite = {4/len(dados):.4f}')
axes[1, 0].set_xlabel('Observacao')
axes[1, 0].set_ylabel('Distancia de Cook')
axes[1, 0].set_title('Distancia de Cook por Observacao')
axes[1, 0].legend()
axes[1, 0].grid(True, alpha=0.3)

# Leverage vs Residuos
axes[1, 1].scatter(leverage, resid_dev, alpha=0.6, color='steelblue', edgecolors='none')
axes[1, 1].axhline(y=0, color='red', linestyle='--')
axes[1, 1].set_xlabel('Leverage')
axes[1, 1].set_ylabel('Residuos de Deviance')
axes[1, 1].set_title('Leverage vs Residuos')
axes[1, 1].grid(True, alpha=0.3)

plt.suptitle('Diagnostico dos Residuos', fontsize=14)
plt.tight_layout()
plt.show()
```

---

# Selecao de Variaveis

## Metodos de Selecao

Quando ha muitos preditores candidatos, pode-se usar metodos para selecionar o melhor subconjunto:

### 1. Selecao Stepwise

Adiciona ou remove variaveis com base na AIC (Akaike Information Criterion):

$$AIC = -2\ln(\hat{L}) + 2k$$

Onde $k$ e o numero de parametros. Modelos com **menor AIC** sao preferidos.

### 2. Criterio BIC (Bayesian Information Criterion)

$$BIC = -2\ln(\hat{L}) + k\ln(n)$$

Penaliza mais fortemente a complexidade do modelo.

### Codigo R

```r
# ============================================
# SELECAO DE VARIAVEIS EM R
# ============================================

# Modelo completo
modelo_completo <- glm(aprovado ~ horas_estudo + nota_anterior + participacao + 
                         faltas + uso_material, data = dados, family = binomial)

# Modelo nulo
modelo_nulo <- glm(aprovado ~ 1, data = dados, family = binomial)

# Selecao forward
step_forward <- step(modelo_nulo, direction = "forward", 
                     scope = formula(modelo_completo), trace = 0)
summary(step_forward)

# Selecao backward
step_backward <- step(modelo_completo, direction = "backward", trace = 0)
summary(step_backward)

# Selecao both (stepwise)
step_both <- step(modelo_nulo, direction = "both", 
                  scope = formula(modelo_completo), trace = 0)
summary(step_both)

# Comparar AIC
cat("AIC modelo completo:", AIC(modelo_completo), "\n")
cat("AIC modelo forward:", AIC(step_forward), "\n")
cat("AIC modelo backward:", AIC(step_backward), "\n")
cat("AIC modelo stepwise:", AIC(step_both), "\n")
```

### Codigo Python

```python
# ============================================
# SELECAO DE VARIAVEIS EM PYTHON
# ============================================

import statsmodels.api as sm

# Selecao stepwise manual
def stepwise_selection(data, target, predictors, direction='both', threshold_in=0.05, 
                       threshold_out=0.10):
    """
    Selecao stepwise para regressao logistica.
    """
    included = []
    excluded = list(predictors)
    
    while True:
        changed = False
        
        # Forward step
        if direction in ['forward', 'both']:
            best_pval = threshold_in
            best_var = None
            best_model = None
            
            for var in excluded:
                try:
                    formula = f"{target} ~ {' + '.join(included + [var])}"
                    model = smf.logit(formula, data=data).fit(disp=0)
                    pval = model.pvalues[var]
                    if pval < best_pval:
                        best_pval = pval
                        best_var = var
                        best_model = model
                except:
                    continue
            
            if best_var is not None:
                included.append(best_var)
                excluded.remove(best_var)
                changed = True
                print(f"Adicionada: {best_var} (p = {best_pval:.4f})")
        
        # Backward step
        if direction in ['backward', 'both'] and len(included) > 0:
            worst_pval = 0
            worst_var = None
            
            formula = f"{target} ~ {' + '.join(included)}"
            model = smf.logit(formula, data=data).fit(disp=0)
            
            for var in included:
                if var in model.pvalues.index:
                    pval = model.pvalues[var]
                    if pval > worst_pval:
                        worst_pval = pval
                        worst_var = var
            
            if worst_var is not None and worst_pval > threshold_out:
                included.remove(worst_var)
                excluded.append(worst_var)
                changed = True
                print(f"Removida: {worst_var} (p = {worst_pval:.4f})")
        
        if not changed:
            break
    
    # Modelo final
    formula_final = f"{target} ~ {' + '.join(included)}"
    modelo_final = smf.logit(formula_final, data=data).fit(disp=0)
    
    return modelo_final, included

# Executar selecao
predictors = ['horas_estudo', 'nota_anterior', 'participacao', 'faltas', 'uso_material']
modelo_step, vars_selecionadas = stepwise_selection(dados, 'aprovado', predictors)
print(f"\nVariaveis selecionadas: {vars_selecionadas}")
print(modelo_step.summary())
```

```{r selecao-r}
# Selecao de variaveis em R
modelo_completo <- glm(aprovado ~ horas_estudo + nota_anterior + participacao + 
                         faltas + uso_material, data = dados, family = binomial)
modelo_nulo <- glm(aprovado ~ 1, data = dados, family = binomial)

step_both <- step(modelo_nulo, direction = "both", 
                  scope = formula(modelo_completo), trace = 0)

cat("=== SELECAO STEPWISE (R) ===\n")
cat("Variaveis selecionadas:", paste(labels(terms(step_both)), collapse = " + "), "\n")
cat("AIC do modelo completo:", AIC(modelo_completo), "\n")
cat("AIC do modelo selecionado:", AIC(step_both), "\n\n")
print(summary(step_both))
```

```{python selecao-py}
# Selecao de variaveis em Python - versao simplificada
def stepwise_selection(data, target, predictors, direction='both'):
    included = []
    excluded = list(predictors)
    
    while True:
        changed = False
        
        # Forward
        if direction in ['forward', 'both']:
            best_pval = 0.05
            best_var = None
            
            for var in excluded:
                try:
                    formula = f"{target} ~ {' + '.join(included + [var])}"
                    model = smf.logit(formula, data=data).fit(disp=0)
                    pval = model.pvalues.get(var, 1)
                    if pval < best_pval:
                        best_pval = pval
                        best_var = var
                except:
                    continue
            
            if best_var:
                included.append(best_var)
                excluded.remove(best_var)
                changed = True
                print(f"Adicionada: {best_var} (p = {best_pval:.4f})")
        
        # Backward
        if direction in ['backward', 'both'] and len(included) > 1:
            formula = f"{target} ~ {' + '.join(included)}"
            model = smf.logit(formula, data=data).fit(disp=0)
            
            worst_pval = 0
            worst_var = None
            for var in included:
                pval = model.pvalues.get(var, 0)
                if pval > worst_pval:
                    worst_pval = pval
                    worst_var = var
            
            if worst_var and worst_pval > 0.10:
                included.remove(worst_var)
                excluded.append(worst_var)
                changed = True
                print(f"Removida: {worst_var} (p = {worst_pval:.4f})")
        
        if not changed:
            break
    
    formula_final = f"{target} ~ {' + '.join(included)}"
    modelo_final = smf.logit(formula_final, data=data).fit(disp=0)
    return modelo_final, included

predictors = ['horas_estudo', 'nota_anterior', 'participacao', 'faltas', 'uso_material']
print("=== SELECAO STEPWISE (Python) ===")
modelo_step, vars_sel = stepwise_selection(dados, 'aprovado', predictors)
print(f"\nVariaveis selecionadas: {vars_sel}")
print(f"\nAIC do modelo selecionado: {modelo_step.aic:.4f}")
print("\nResumo do modelo selecionado:")
print(modelo_step.summary().tables[1])
```

---

# Previsao com o Modelo

Com o modelo validado, e possivel realizar predicoes para novas observacoes.

## Formula de Previsao

$$\hat{p} = \frac{1}{1 + e^{-(\hat{\beta}_0 + \hat{\beta}_1 X_1 + \hat{\beta}_2 X_2 + ... + \hat{\beta}_p X_p)}}$$

O ponto de corte padrao e 0,5:
- Se $\hat{p} \geq 0,5$: Classe 1 (Sucesso)
- Se $\hat{p} < 0,5$: Classe 0 (Falha)

## Escolha do Ponto de Corte Otimo

Dependendo do contexto, pode-se ajustar o ponto de corte usando a curva ROC para balancear sensibilidade e especificidade.

### Codigo R

```r
# ============================================
# PREVISAO EM R
# ============================================

# Novos dados para previsao
novos_dados <- data.frame(
  horas_estudo = c(10, 20, 15),
  nota_anterior = c(5, 8, 7),
  participacao = c(4, 9, 6),
  faltas = c(12, 2, 8),
  uso_material = c(0, 1, 1)
)

# Prever probabilidades
prob_pred <- predict(modelo_r, newdata = novos_dados, type = "response")
cat("Probabilidades preditas:\n")
print(prob_pred)

# Classificar
classe_pred <- ifelse(prob_pred >= 0.5, "Aprovado", "Reprovado")
cat("\nClassificacao:\n")
print(classe_pred)

# Prever com intervalo de confianca
pred_com_ic <- predict(modelo_r, newdata = novos_dados, type = "link", 
                        se.fit = TRUE)
alpha <- 0.05
z_crit <- qnorm(1 - alpha/2)

# IC para probabilidades
logit_lower <- pred_com_ic$fit - z_crit * pred_com_ic$se.fit
logit_upper <- pred_com_ic$fit + z_crit * pred_com_ic$se.fit
prob_lower <- 1 / (1 + exp(-logit_lower))
prob_upper <- 1 / (1 + exp(-logit_upper))

resultado_pred <- data.frame(
  Probabilidade = prob_pred,
  IC_Inferior = prob_lower,
  IC_Superior = prob_upper,
  Classificacao = classe_pred
)
print(resultado_pred)
```

### Codigo Python

```python
# ============================================
# PREVISAO EM PYTHON
# ============================================

import pandas as pd
import numpy as np

# Novos dados para previsao
novos_dados = pd.DataFrame({
    'horas_estudo': [10, 20, 15],
    'nota_anterior': [5, 8, 7],
    'participacao': [4, 9, 6],
    'faltas': [12, 2, 8],
    'uso_material': [0, 1, 1]
})

# Prever probabilidades com statsmodels
prob_pred = modelo_py.predict(novos_dados)
print("Probabilidades preditas:")
print(prob_pred.values)

# Classificar
classe_pred = np.where(prob_pred >= 0.5, "Aprovado", "Reprovado")
print("\nClassificacao:")
print(classe_pred)

# Prever com intervalo de confianca
pred_sum = modelo_py.get_prediction(novos_dados)
pred_frame = pred_sum.summary_frame(alpha=0.05)
print("\nPrevisoes com Intervalo de Confianca (95%):")
print(pred_frame)
```

```{r previsao-r}
# Previsao em R
novos_dados <- data.frame(
  horas_estudo = c(10, 20, 15),
  nota_anterior = c(5, 8, 7),
  participacao = c(4, 9, 6),
  faltas = c(12, 2, 8),
  uso_material = c(0, 1, 1)
)

prob_pred_r <- predict(modelo_r, newdata = novos_dados, type = "response")
classe_pred_r <- ifelse(prob_pred_r >= 0.5, "Aprovado", "Reprovado")

cat("=== PREVISAO COM O MODELO (R) ===\n")
resultado <- data.frame(
  horas_estudo = novos_dados$horas_estudo,
  nota_anterior = novos_dados$nota_anterior,
  Probabilidade = round(prob_pred_r, 4),
  Classificacao = classe_pred_r
)
print(resultado)
```

```{python previsao-py}
# Previsao em Python
novos_dados = pd.DataFrame({
    'horas_estudo': [10, 20, 15],
    'nota_anterior': [5, 8, 7],
    'participacao': [4, 9, 6],
    'faltas': [12, 2, 8],
    'uso_material': [0, 1, 1]
})

prob_pred_py = modelo_py.predict(novos_dados)
classe_pred_py = np.where(prob_pred_py >= 0.5, "Aprovado", "Reprovado")

print("=== PREVISAO COM O MODELO (Python) ===")
resultado_py = pd.DataFrame({
    'horas_estudo': novos_dados['horas_estudo'],
    'nota_anterior': novos_dados['nota_anterior'],
    'Probabilidade': np.round(prob_pred_py.values, 4),
    'Classificacao': classe_pred_py
})
print(resultado_py.to_string(index=False))
```

---

# Resumo das Metricas e Interpretacao

## Tabela-Resumo das Principais Metricas

| Metrica | Descricao | Valor Tipico (Bom) |
|:--------|:----------|:-------------------|
| **Acuracia** | Proporcao de predicoes corretas | > 0,70 |
| **Sensibilidade** | Taxa de verdadeiros positivos | > 0,70 |
| **Especificidade** | Taxa de verdadeiros negativos | > 0,70 |
| **Precisao** | Proporcao de positivos corretos | > 0,70 |
| **F1-Score** | Media harmonica precisao/recall | > 0,70 |
| **AUC** | Area sob a curva ROC | > 0,80 |
| **McFadden R2** | Pseudo R-quadrado | 0,2 - 0,4 |

## Checklist Final da Analise

Use este checklist para garantir que sua analise esta completa:

1. **Analise Exploratoria**:
   - [ ] Estatisticas descritivas calculadas
   - [ ] Graficos de dispersao gerados
   - [ ] Matriz de correlacao verificada
   - [ ] Boxplots por grupo analisados

2. **Verificacao de Pressupostos**:
   - [ ] Independencia das observacoes
   - [ ] Linearidade do logit
   - [ ] Ausencia de multicolinearidade (VIF < 5)
   - [ ] Tamanho amostral adequado

3. **Modelagem**:
   - [ ] Modelo ajustado com sucesso
   - [ ] Coeficientes interpretados (log-odds)
   - [ ] Odds ratios calculados e interpretados

4. **Avaliacao**:
   - [ ] Pseudo R-quadrados calculados
   - [ ] Matriz de confusao gerada
   - [ ] Acuracia, sensibilidade, especificidade calculadas
   - [ ] Curva ROC e AUC calculadas

5. **Testes**:
   - [ ] Teste da Razao de Verossimilhanca (significancia geral)
   - [ ] Teste de Wald (significancia individual)
   - [ ] Teste de Hosmer-Lemeshow (ajuste)

6. **Diagnostico**:
   - [ ] VIF calculado (multicolinearidade)
   - [ ] Residuos analisados
   - [ ] Pontos influentes identificados

7. **Validacao**:
   - [ ] Modelo validado com dados de teste (quando aplicavel)
   - [ ] Previsoes realizadas com sucesso

---

# Referencias

1. Hosmer, D. W., Lemeshow, S., & Sturdivant, R. X. (2013). *Applied Logistic Regression* (3rd ed.). Wiley.

2. Agresti, A. (2015). *Foundations of Linear and Generalized Linear Models*. Wiley.

3. Field, A., Miles, J., & Field, Z. (2012). *Discovering Statistics Using R*. Sage Publications.

4. James, G., Witten, D., Hastie, T., & Tibshirani, R. (2013). *An Introduction to Statistical Learning*. Springer.

5. McFadden, D. (1974). Conditional logit analysis of qualitative choice behavior. In *Frontiers in Econometrics* (pp. 105-142). Academic Press.

6. Wald, A. (1943). Tests of statistical hypotheses concerning several parameters when the number of observations is large. *Transactions of the American Mathematical Society*, 54(3), 426-482.

7. Akaike, H. (1974). A new look at the statistical model identification. *IEEE Transactions on Automatic Control*, 19(6), 716-723.

---

# Apendice: Script Completo para Reutilizacao

## Script Completo em R

```r
# ============================================================================
# ANALISE DE REGRESSAO LOGISTICA BINARIA - SCRIPT COMPLETO EM R
# ============================================================================
# Este script realiza uma analise completa de regressao logistica binaria.
# Substitua "seu_arquivo.csv" pelo caminho do seu arquivo de dados.
# A variavel resposta deve ser binaria (0 ou 1).
# ============================================================================

# --- 1. CONFIGURACAO ---
rm(list = ls())
set.seed(42)

# Instalar e carregar pacotes
pacotes <- c("tidyverse", "ggplot2", "car", "lmtest", "pROC", "caret", 
             "ResourceSelection", "aod", "corrplot")
for(p in pacotes){
  if(!require(p, character.only = TRUE)){
    install.packages(p, repos = 'https://cloud.r-project.org')
    library(p, character.only = TRUE)
  }
}

# --- 2. IMPORTACAO DE DADOS ---
dados <- read.csv("seu_arquivo.csv", header = TRUE, stringsAsFactors = FALSE)
# dados <- read.csv("dados_estudo_logistica.csv", header = TRUE)  # Exemplo

# Definir nomes das variaveis
# variavel_resposta <- "aprovado"
# variaveis_preditoras <- c("horas_estudo", "nota_anterior", "participacao", "faltas", "uso_material")

# --- 3. ANALISE EXPLORATORIA ---
cat("\n=== ESTATISTICAS DESCRITIVAS ===\n")
print(summary(dados))

cat("\n=== DISTRIBUICAO DA VARIAVEL RESPOSTA ===\n")
print(table(dados[[variavel_resposta]]))

# Matriz de correlacao
numeric_vars <- dados %>% select(where(is.numeric))
cat("\n=== MATRIZ DE CORRELACAO ===\n")
print(cor(numeric_vars, use = "complete.obs"))

# --- 4. VERIFICACAO DE PRESSUPOSTOS ---
# VIF sera calculado apos ajuste do modelo

# --- 5. AJUSTE DO MODELO ---
formula_modelo <- as.formula(paste(variavel_resposta, "~", 
                                    paste(variaveis_preditoras, collapse = " + ")))
modelo <- glm(formula_modelo, data = dados, family = binomial(link = "logit"))

cat("\n=== RESUMO DO MODELO ===\n")
print(summary(modelo))

# --- 6. ODDS RATIOS ---
cat("\n=== ODDS RATIOS ===\n")
or <- exp(cbind(coef(modelo), confint(modelo)))
colnames(or) <- c("OR", "IC_2.5%", "IC_97.5%")
print(or)

# --- 7. PSEUDO R-QUADRADOS ---
modelo_nulo <- glm(as.formula(paste(variavel_resposta, "~ 1")), 
                   data = dados, family = binomial)
R2_mcfadden <- 1 - as.numeric(logLik(modelo)) / as.numeric(logLik(modelo_nulo))
cat("\n=== PSEUDO R-QUADRADOS ===\n")
cat("McFadden's R2:", R2_mcfadden, "\n")

# --- 8. AVALIACAO ---
prob_pred <- fitted(modelo)
classe_pred <- ifelse(prob_pred >= 0.5, 1, 0)

cat("\n=== MATRIZ DE CONFUSAO ===\n")
cm <- table(Real = dados[[variavel_resposta]], Predito = classe_pred)
print(cm)

acuracia <- sum(diag(cm)) / sum(cm)
cat("\nAcuracia:", acuracia, "\n")

# Curva ROC
roc_obj <- roc(dados[[variavel_resposta]], prob_pred)
cat("AUC:", auc(roc_obj), "\n")

# --- 9. TESTES ---
cat("\n=== TESTE DA RAZAO DE VEROSSIMILHANCA ===\n")
print(anova(modelo_nulo, modelo, test = "Chisq"))

cat("\n=== TESTE DE WALD ===\n")
print(wald.test(b = coef(modelo), Sigma = vcov(modelo), Terms = 2:(length(coef(modelo)))))

cat("\n=== TESTE DE HOSMER-LEMESHOW ===\n")
print(hoslem.test(dados[[variavel_resposta]], prob_pred, g = 10))

# --- 10. VIF ---
cat("\n=== VIF ===\n")
print(vif(modelo))

# --- 11. PREVISAO ---
# Substitua pelos valores desejados
novos_dados <- data.frame(
  horas_estudo = 15,
  nota_anterior = 7,
  participacao = 8,
  faltas = 5,
  uso_material = 1
)
prob_novo <- predict(modelo, newdata = novos_dados, type = "response")
cat("\n=== PREVISAO ===\n")
cat("Probabilidade predita:", prob_novo, "\n")
cat("Classificacao:", ifelse(prob_novo >= 0.5, "Positivo", "Negativo"), "\n")
```

## Script Completo em Python

```python
# ============================================================================
# ANALISE DE REGRESSAO LOGISTICA BINARIA - SCRIPT COMPLETO EM PYTHON
# ============================================================================
# Este script realiza uma analise completa de regressao logistica binaria.
# Substitua "seu_arquivo.csv" pelo caminho do seu arquivo de dados.
# A variavel resposta deve ser binaria (0 ou 1).
# ============================================================================

import pandas as pd
import numpy as np
import matplotlib.pyplot as plt
import seaborn as sns
import statsmodels.api as sm
import statsmodels.formula.api as smf
from sklearn.linear_model import LogisticRegression
from sklearn.metrics import (confusion_matrix, classification_report, 
                             roc_curve, auc, accuracy_score, roc_auc_score)
from sklearn.model_selection import train_test_split
from scipy import stats
import warnings
warnings.filterwarnings('ignore')

# --- 1. CONFIGURACAO ---
np.random.seed(42)
sns.set_palette("husl")

# --- 2. IMPORTACAO DE DADOS ---
dados = pd.read_csv("seu_arquivo.csv", sep=",", header=0)
# dados = pd.read_csv("dados_estudo_logistica.csv")  # Exemplo

# Definir nomes das variaveis
# variavel_resposta = "aprovado"
# variaveis_preditoras = ["horas_estudo", "nota_anterior", "participacao", "faltas", "uso_material"]

# --- 3. ANALISE EXPLORATORIA ---
print("=== ESTATISTICAS DESCRITIVAS ===")
print(dados.describe())

print("\n=== DISTRIBUICAO DA VARIAVEL RESPOSTA ===")
print(dados[variavel_resposta].value_counts())

print("\n=== MATRIZ DE CORRELACAO ===")
print(dados[variaveis_preditoras + [variavel_resposta]].corr())

# --- 4. AJUSTE DO MODELO ---
formula = f"{variavel_resposta} ~ {' + '.join(variaveis_preditoras)}"
modelo = smf.logit(formula, data=dados).fit(disp=0)

print("\n=== RESUMO DO MODELO ===")
print(modelo.summary())

# --- 5. ODDS RATIOS ---
print("\n=== ODDS RATIOS ===")
params = modelo.params
conf = modelo.conf_int()
conf['OR'] = np.exp(params)
conf.columns = ['IC_2.5%', 'IC_97.5%', 'OR']
print(np.exp(conf))

# --- 6. PSEUDO R-QUADRADOS ---
R2_mcfadden = 1 - modelo.llf / modelo.llnull
print("\n=== PSEUDO R-QUADRADOS ===")
print(f"McFadden's R2: {R2_mcfadden:.4f}")

# --- 7. AVALIACAO ---
prob_pred = modelo.predict(dados)
classe_pred = (prob_pred >= 0.5).astype(int)

print("\n=== MATRIZ DE CONFUSAO ===")
cm = confusion_matrix(dados[variavel_resposta], classe_pred)
print(cm)

acuracia = accuracy_score(dados[variavel_resposta], classe_pred)
print(f"\nAcuracia: {acuracia:.4f}")

# Curva ROC
fpr, tpr, _ = roc_curve(dados[variavel_resposta], prob_pred)
roc_auc = auc(fpr, tpr)
print(f"AUC: {roc_auc:.4f}")

# --- 8. TESTES ---
print("\n=== TESTE DA RAZAO DE VEROSSIMILHANCA ===")
chi2 = -2 * (modelo.llnull - modelo.llf)
gl = modelo.df_model
p_val = stats.chi2.sf(chi2, gl)
print(f"Qui-quadrado: {chi2:.4f}, gl: {gl}, p-valor: {p_val:.6f}")

print("\n=== TESTE DE WALD (z-scores e p-values) ===")
print(modelo.summary().tables[1])

# --- 9. VIF ---
from statsmodels.stats.outliers_influence import variance_inflation_factor
X_vif = dados[variaveis_preditoras]
X_vif_const = sm.add_constant(X_vif)
vif_data = pd.DataFrame()
vif_data["Variavel"] = X_vif.columns
vif_data["VIF"] = [variance_inflation_factor(X_vif_const.values, i+1) 
                    for i in range(X_vif.shape[1])]
print("\n=== VIF ===")
print(vif_data)

# --- 10. PREVISAO ---
novos_dados = pd.DataFrame({
    'horas_estudo': [15],
    'nota_anterior': [7],
    'participacao': [8],
    'faltas': [5],
    'uso_material': [1]
})
prob_novo = modelo.predict(novos_dados)
print("\n=== PREVISAO ===")
print(f"Probabilidade predita: {prob_novo.values[0]:.4f}")
print(f"Classificacao: {'Positivo' if prob_novo.values[0] >= 0.5 else 'Negativo'}")
```

---

> **Nota**: Este documento foi elaborado com base no manuscrito original do estudante, com correcoes de formalismo matematico, complementacao de topicos ausentes (pressupostos, odds ratio, matriz de confusao completa, curva ROC, VIF, selecao de variaveis) e inclusao de codigos executaveis em R e Python para analise de dados em formato CSV.
