---
title: "Teorema do Limite Central no R"
author: "Paulo Pimenta"
format:
  html:
    toc: true
    code-fold: false
    theme: cosmo
jupyter: false
---

# Introdução

O **Teorema do Limite Central (TLC)** é um dos resultados fundamentais da Estatística. Ele possui um papel central na inferência estatística porque permite compreender o comportamento das médias amostrais mesmo quando a população original não possui uma distribuição Normal.

Neste tutorial, vamos estudar o TLC tanto do ponto de vista teórico quanto computacional, utilizando o R para realizar simulações e visualizar o comportamento das médias amostrais.

A ideia principal será simples: começaremos com uma população que não possui distribuição Normal, retiraremos repetidamente amostras dessa população e calcularemos suas médias. Em seguida, observaremos a distribuição dessas médias.

# O Teorema do Limite Central

Antes de realizar a simulação, é importante compreender o que estamos tentando observar.

Considere uma população aleatória representada por uma variável aleatória $X$, com média populacional $\mu$ e variância $\sigma^2$. Retiramos dessa população uma amostra aleatória de tamanho $n$:

$$
X_1, X_2, \ldots, X_n
$$

A média amostral é definida por:

$$
\bar{X} = \frac{1}{n}\sum_{i=1}^{n}X_i
$$

O Teorema do Limite Central estabelece, sob condições apropriadas, que à medida que o tamanho da amostra $n$ aumenta, a distribuição da média amostral $\bar{X}$, devidamente padronizada, se aproxima de uma distribuição Normal padrão.

Formalmente:

$$
\frac{\bar{X}-\mu}{\sigma/\sqrt{n}}
\xrightarrow{d}
N(0,1)
$$

A notação $\xrightarrow{d}$ significa **convergência em distribuição**.

Portanto, o resultado não afirma que a população original se torna Normal. O que se aproxima de uma distribuição Normal é a **distribuição amostral da média**.

Para tamanhos de amostra suficientemente grandes, podemos representar essa aproximação aproximadamente por:

$$
\bar{X}
\overset{\text{aprox.}}{\sim}
N\left(
\mu,
\frac{\sigma^2}{n}
\right)
$$

Essa expressão será particularmente importante para compreender os resultados das simulações realizadas neste tutorial.

## População versus distribuição amostral

Essa distinção é fundamental para compreender o TLC.

Imagine uma população cuja distribuição seja claramente não Normal. Podemos retirar dessa população uma amostra, calcular sua média e repetir esse procedimento muitas vezes.

Por exemplo:

1. Retiramos uma amostra de tamanho $n$.
2. Calculamos sua média $\bar{X}_1$.
3. Retiramos outra amostra.
4. Calculamos $\bar{X}_2$.
5. Repetimos o procedimento muitas vezes.

Ao final, teremos várias médias:

$$
\bar{X}_1,\bar{X}_2,\bar{X}_3,\ldots,\bar{X}_B
$$

onde $B$ representa o número de amostras simuladas.

Essas médias formam uma nova distribuição, chamada **distribuição amostral da média**.

É essa distribuição que será estudada neste tutorial.

> **Importante:** a população original e a distribuição amostral da média são objetos diferentes. A população descreve os valores individuais $X$, enquanto a distribuição amostral descreve o comportamento de $\bar{X}$ quando o processo de amostragem é repetido.

## Um exemplo com uma população não Normal

Neste tutorial utilizaremos uma população extremamente simples:

$$
X \in \{1,2,3\}
$$

com probabilidades:

$$
P(X=1)=P(X=2)=P(X=3)=\frac{1}{3}
$$

Essa população possui uma **distribuição uniforme discreta**. Portanto, a população original não possui o formato de uma distribuição Normal.

Sua função de probabilidade pode ser representada por:

$$
P(X=x)=
\begin{cases}
\frac{1}{3}, & x\in\{1,2,3\} \\
0, & \text{caso contrário}
\end{cases}
$$

A média populacional é:

$$
\mu=E(X)
$$

e, neste caso:

$$
\mu =
1\left(\frac{1}{3}\right)
+
2\left(\frac{1}{3}\right)
+
3\left(\frac{1}{3}\right)
=2
$$

Portanto:

$$
\mu=2
$$

Esperamos, consequentemente, que as médias amostrais se concentrem ao redor de $2$.

## O que acontece quando calculamos várias médias?

Considere inicialmente amostras de tamanho $n=3$.

Uma possível amostra seria:

$$
(1,2,3)
$$

cuja média é:

$$
\bar{X}=\frac{1+2+3}{3}=2
$$

Outra amostra poderia ser:

$$
(1,1,2)
$$

com média:

$$
\bar{X}=\frac{1+1+2}{3}=1{,}33
$$

Outra poderia ser:

$$
(3,3,2)
$$

com média:

$$
\bar{X}=\frac{3+3+2}{3}=2{,}67
$$

Se repetirmos esse processo centenas ou milhares de vezes, obteremos uma grande quantidade de médias amostrais.

O histograma dessas médias permite visualizar a **distribuição amostral da média**.

É justamente nesse ponto que o R se torna uma ferramenta estatística poderosa: em vez de apenas afirmar teoricamente que a distribuição das médias se aproxima da Normal, podemos **simular o processo e observar o fenômeno acontecendo**.

# Propriedades da média amostral

Além da forma da distribuição, o TLC está relacionado a propriedades importantes da média amostral.

Se as observações são independentes e possuem média $\mu$ e variância $\sigma^2$, então:

$$
E(\bar{X})=\mu
$$

Ou seja, a média da distribuição amostral das médias é igual à média da população.

A variância da média amostral é:

$$
\operatorname{Var}(\bar{X})=\frac{\sigma^2}{n}
$$

Consequentemente, o desvio-padrão da distribuição das médias, chamado **erro-padrão da média**, é:

$$
SE(\bar{X})=\frac{\sigma}{\sqrt{n}}
$$

Esse resultado explica por que as médias amostrais ficam cada vez mais concentradas em torno da média populacional quando aumentamos o tamanho da amostra.

Por exemplo, se aumentarmos $n$ de $4$ para $16$, teremos inicialmente:

$$
SE(\bar{X})
=
\frac{\sigma}{\sqrt{4}}
=
\frac{\sigma}{2}
$$

e, posteriormente:

$$
SE(\bar{X})
=
\frac{\sigma}{\sqrt{16}}
=
\frac{\sigma}{4}
$$

Portanto, aumentar o tamanho da amostra reduz a variabilidade das médias amostrais.

# O papel do tamanho da amostra

Uma das ideias mais importantes do TLC é que o comportamento da distribuição amostral depende do tamanho da amostra.

Podemos imaginar o seguinte experimento:

- $n=3$: as médias ainda apresentam uma distribuição relativamente discreta e podem não parecer muito próximas de uma Normal;
- $n=10$: a distribuição das médias começa a adquirir uma forma mais suave;
- $n=30$: a aproximação à Normal pode se tornar bastante evidente;
- $n=100$: a distribuição das médias tende a ficar ainda mais concentrada em torno da média populacional.

É importante destacar que **não existe um tamanho de amostra universal a partir do qual o TLC "começa a funcionar"**.

A velocidade da aproximação depende da distribuição da população original. Para populações muito assimétricas ou com caudas pesadas, amostras maiores podem ser necessárias para que a aproximação Normal seja adequada.

# O que o TLC não afirma

Um erro comum é interpretar o Teorema do Limite Central da seguinte maneira:

> "Para amostras grandes, os dados seguem uma distribuição Normal."

Isso não é correto.

O TLC não diz que os valores individuais $X_1,X_2,\ldots,X_n$ se tornam Normais.

Ele afirma que, sob condições apropriadas, a **distribuição da média amostral** se aproxima de uma distribuição Normal à medida que $n$ aumenta.

Portanto, não devemos interpretar:

$$
X_i \xrightarrow{d} N(\mu,\sigma^2)
$$

como consequência do TLC.

O resultado relevante é:

$$
\frac{\bar{X}-\mu}{\sigma/\sqrt{n}}
\xrightarrow{d}
N(0,1)
$$

ou, de maneira aproximada para $n$ suficientemente grande:

$$
\bar{X}
\overset{\text{aprox.}}{\sim}
N\left(
\mu,
\frac{\sigma^2}{n}
\right)
$$

Assim, o TLC diz respeito à **distribuição amostral da média**, e não à distribuição dos valores individuais da população.

# Por que isso é tão importante?

O TLC é fundamental porque permite utilizar resultados relacionados à distribuição Normal para fazer inferência sobre populações mesmo quando a distribuição original dos dados não é Normal.

Ele está relacionado a diversas técnicas estatísticas, incluindo:

- construção de intervalos de confiança;
- testes de hipóteses;
- aproximações de distribuições amostrais;
- estimação de parâmetros;
- cálculo de erros-padrão;
- diversos métodos de inferência estatística.

Assim, o TLC fornece uma importante ponte entre uma população possivelmente desconhecida e a possibilidade de realizar inferência estatística a partir de amostras.

# O experimento no R

Agora que a teoria é conhecida, pode-se reproduzir o fenômeno computacionalmente com os seguintes passos:

1. definir uma população que não possui distribuição Normal;
2. definir as probabilidades de ocorrência de cada valor;
3. retirar repetidamente amostras dessa população;
4. calcular a média de cada amostra;
5. armazenar todas as médias;
6. construir um histograma da distribuição amostral;
7. observar sua forma;
8. posteriormente, aumentar o tamanho das amostras e observar o efeito sobre a distribuição.

Dessa maneira, o código R não será apenas uma sequência de comandos. Cada etapa da programação estará diretamente relacionada a um conceito estatístico apresentado anteriormente.

## Uma demonstração por simulação

### Importando as bibliotecas importantes
Para realizar as visualizações será usado o pacote `ggplot2`.
Primeiramente, será verificado se o pacote `pacman` está disponível. Caso não esteja, ele será instalado automaticamente.
Em seguida, será usado a função `p_load()` para instalar e carregar os pacotes necessários.
```{r}
# Instala o pacman caso não esteja disponível
if (!requireNamespace("pacman", quietly = TRUE)) {
  install.packages("pacman")
}

# Instala e carrega os pacotes necessários
pacman::p_load(
  ggplot2
)
```

### Criando as variáveis importantes
Vamos definir a população utilizada na simulação. Ela possui três valores possíveis, $1$, $2$ e $3$, todos com a mesma probabilidade de ocorrência:

$$
P(X=1)=P(X=2)=P(X=3)=\frac{1}{3}
$$

Essa é uma **distribuição uniforme discreta**. Portanto, a população original não possui distribuição Normal.

Isso é importante para a demonstração do TLC: começamos com uma população que não é Normal e observamos o comportamento da distribuição das médias amostrais.

Também criaremos um vetor vazio chamado `smpl.means`, que será utilizado para armazenar as médias calculadas durante as simulações.

```{r}
values <- c(1,2,3)
probabilities <- c(1/3, 1/3, 1/3)
smpl.means <- NULL
```

### Garantindo a reprodutibilidade
Antes de realizar a simulação, vamos utilizar `set.seed()` para definir a semente do gerador de números pseudoaleatórios. Isso garante que os resultados possam ser reproduzidos posteriormente.
```{r}
set.seed(123)
```

### Vetores com as médias de 600 simulações
```{r}
for(i in 1:600){
    smpl <- sample(x=values, prob=probabilities, size=3, replace=TRUE)
    smpl.means <- append(smpl.means, mean(smpl))
}
```

### Realizando as primeiras visualizações
#### Usando um gráfico inicial para reconhecer a silhueta da curva normal
```{r}
ggplot(NULL, aes(x=smpl.means)) +
    geom_histogram(binwidth = 0.1)
```

#### Especificando melhor os valores no gráfico
```{r}
# Para rotular melhor os dados é preciso listá-los de forma única
# Para garantir uma legibilidade mais adequada vamos arrendondar para duas casas decimais
# Vamos salvar os resultados em um vetor chamado `m.values` para ser usado na escala x alterada
m.values <- round(unique(smpl.means),2)
```

#### Refazendo o gráfico com as alterações nas escalas dos eixos x e y
Distribuição amostral das médias
```{r}
ggplot(NULL, aes(x=smpl.means)) +
    geom_histogram(binwidth = 0.1) + # No histograma, o eixo X é dividido em pequenos intervalos (bins). O binwidth determina a largura desses intervalos.
    scale_x_continuous(breaks=m.values, label=m.values) + # Ajustando a escala em x
    scale_y_continuous(expand = c(0,0)) + # Ajustando a escala em y
    labs(x=expression(bar(X)), y=expression(Frequência(bar(X))) #
    )
```