---
title: "Inteligência Artificial Local com Ollama"
subtitle: "Um guia prático do zero ao servidor de IA"
author: "Paulo Pimenta"
date: "`r Sys.Date()`"
output:
  pdf_document:
    toc: true
    toc_depth: 3
    number_sections: true
    latex_engine: xelatex
  html_document:
    toc: true
    toc_float: true
    toc_depth: 3
    theme: flatly
    highlight: tango
    number_sections: true
    code_folding: show
---

```{r setup, include=FALSE}
knitr::opts_chunk$set(
  echo = TRUE,
  eval = FALSE,
  comment = "#>",
  warning = FALSE,
  message = FALSE
)
```

---

# Introducao

Este tutorial apresenta de forma pratica e objetiva como utilizar modelos de inteligencia artificial (IA) localmente, sem depender de servicos em nuvem. Abordaremos desde os conceitos fundamentais ate a criacao de um servidor de IA acessivel por multiplos dispositivos na mesma rede.

A execucao local de modelos de linguagem (LLMs) oferece vantagens importantes:

- **Privacidade**: os dados nao saem do seu computador
- **Custo zero**: sem limites de uso ou assinaturas
- **Disponibilidade offline**: funciona sem internet
- **Controle total**: voce escolhe e gerencia os modelos

---

# O Ollama e os Modelos de IA

## O que e o Ollama?

O **Ollama** e uma plataforma de codigo aberto que permite baixar, gerenciar e executar modelos de linguagem grandes (LLMs) localmente, diretamente no seu computador. Ele abstrai toda a complexidade tecnica de executar esses modelos, oferecendo uma interface simples via linha de comando e uma API REST integrada.

Em termos praticos, o Ollama funciona como um gerenciador de modelos de IA -- de modo similar ao que o `pip` e para pacotes Python ou o `apt` e para pacotes no Ubuntu.

## O que sao Modelos de Linguagem (LLMs)?

Modelos de linguagem grandes (do ingles *Large Language Models*, LLMs) sao sistemas de IA treinados em enormes volumes de texto com o objetivo de compreender e gerar linguagem natural. Eles sao capazes de:

- Responder perguntas e manter conversas
- Escrever, revisar e explicar codigo
- Resumir e analisar documentos
- Auxiliar em tarefas de ciencia de dados

## Principais modelos disponiveis no Ollama

A tabela a seguir apresenta os modelos mais relevantes disponiveis via Ollama, organizados por finalidade e tamanho:

| Modelo | Tamanho | Especialidade | Indicado para |
|---|---|---|---|
| `tinyllama` | 637 MB | Uso geral leve | Hardware limitado |
| `qwen2.5-coder:0.5b` | 400 MB | Codigo | Hardware limitado |
| `qwen2.5-coder:1.5b` | 1.0 GB | Codigo e dados | Hardware intermediario |
| `qwen2.5-coder:7b` | 4.7 GB | Codigo avancado | Hardware potente |
| `llama3.2:1b` | 1.3 GB | Uso geral | Hardware intermediario |
| `llama3.2:latest` | 2.0 GB | Uso geral | Hardware intermediario |
| `phi3:mini` | 2.3 GB | Raciocinio | Hardware intermediario |
| `deepseek-coder:6.7b` | 3.8 GB | Codigo avancado | Hardware potente |
| `mistral:7b` | 4.1 GB | Uso geral avancado | Hardware potente |

> **Nota**: o tamanho do modelo influencia diretamente a qualidade das respostas e os recursos de hardware necessarios para executa-lo. Modelos maiores tendem a ser mais capazes, porem mais lentos em hardware limitado.

## Tipos de modelos por finalidade

### Modelos generalistas

Sao treinados para tarefas diversas como conversacao, redacao, resumo e raciocinio geral. Exemplos: `llama3.2`, `tinyllama`, `mistral`.

### Modelos especialistas em codigo

Treinados com grande volume de codigo-fonte em multiplas linguagens. Sao superiores aos generalistas para escrever, depurar e explicar codigo. Exemplos: `qwen2.5-coder`, `deepseek-coder`, `codellama`.

---

# Hardware e Configuracao dos Modelos

## Por que o hardware importa?

A execucao local de LLMs e intensiva em recursos computacionais. O hardware determina diretamente:

- **Quais modelos** voce consegue executar
- **A velocidade** de geracao de respostas (tokens por segundo)
- **A qualidade** maxima que voce pode alcancar

## Componentes criticos

### GPU (Placa de Video)

E o componente mais importante para executar LLMs com eficiencia. GPUs possuem centenas ou milhares de nucleos paralelos, ideais para as operacoes matriciais exigidas pelos modelos.

- **NVIDIA**: melhor suporte via CUDA -- recomendada para uso com Ollama
- **AMD**: suporte via ROCm (mais limitado no Windows)
- **GPU integrada**: nao e aproveitada pelo Ollama na maioria dos casos

### RAM

Quando o modelo nao cabe inteiramente na VRAM da GPU, o excedente e carregado na RAM do sistema. Quanto mais RAM disponivel, maiores os modelos que podem ser executados.

### CPU

Utilizada quando nao ha GPU compativel. CPUs modernas executam LLMs de forma funcional, porem significativamente mais lenta que GPUs dedicadas.

## Tabela de recomendacoes por hardware

| Configuracao | RAM | VRAM | Modelos recomendados |
|---|---|---|---|
| Hardware muito limitado | 8 GB | Sem GPU dedicada | `tinyllama`, `qwen2.5-coder:0.5b` |
| Hardware intermediario | 16 GB | 2-4 GB | `qwen2.5-coder:1.5b`, `llama3.2:1b`, `phi3:mini` |
| Hardware bom | 16 GB | 6-8 GB | `qwen2.5-coder:7b`, `deepseek-coder:6.7b` |
| Hardware avancado | 32 GB+ | 12 GB+ | `llama3.1:70b`, `deepseek-coder-v2` |

## Exemplos praticos de configuracao

### Notebook com CPU antiga e GPU integrada

**Exemplo**: HP Pavilion com AMD A10-5745M (2013), 16 GB RAM, GPU Radeon HD 8610G integrada.

- Sem suporte a CUDA ou ROCm moderno
- Execucao apenas na CPU -- velocidade limitada (2 a 5 tokens/segundo)
- Modelos recomendados: `qwen2.5-coder:0.5b` e `tinyllama`

### Notebook moderno com GPU dedicada de entrada

**Exemplo**: Dell com Intel Core i7-1165G7, 16 GB RAM, NVIDIA MX350 (2 GB VRAM).

- Suporte a CUDA -- Ollama usa a GPU automaticamente
- Execucao hibrida GPU + RAM para modelos ate 5 GB
- Velocidade estimada: 10 a 20 tokens/segundo
- Modelos recomendados: `qwen2.5-coder:1.5b`, `llama3.2:latest`, `phi3:mini`

---

# Instalando o Ollama

## Instalacao no Windows

### Requisitos

- Windows 10 ou superior (64 bits)
- Pelo menos 8 GB de RAM
- Espaco em disco suficiente para os modelos desejados

### Passo a passo

**1. Baixar o instalador**

Acesse [https://ollama.com/download](https://ollama.com/download) e clique em **Download for Windows**.

**2. Executar o instalador**

Execute o arquivo `.exe` baixado e siga as instrucoes da tela. O Ollama sera instalado e iniciado automaticamente como um servico em segundo plano.

**3. Verificar a instalacao**

Abra o **PowerShell** e execute:

```{bash}
ollama --version
```

Se a instalacao foi bem-sucedida, voce vera a versao instalada, por exemplo:

```
ollama version 0.3.12
```

**4. Verificar se o servico esta ativo**

```{bash}
curl http://localhost:11434
```

A resposta esperada e:

```
Ollama is running
```

## Instalacao no Linux (Ubuntu 22.04 LTS)

### Requisitos

- Ubuntu 20.04 ou superior
- Pelo menos 8 GB de RAM
- Curl instalado

### Passo a passo

**1. Instalar via script oficial**

```{bash}
curl -fsSL https://ollama.com/install.sh | sh
```

O script detecta automaticamente a arquitetura do sistema e instala a versao adequada.

**2. Verificar a instalacao**

```{bash}
ollama --version
```

**3. Verificar se o servico esta ativo**

```{bash}
systemctl status ollama
```

A saida deve mostrar `active (running)`.

**4. Iniciar o servico manualmente (se necessario)**

```{bash}
ollama serve
```

> **Nota**: em instalacoes via script oficial, o Ollama e registrado como servico do sistema e iniciado automaticamente. Caso tenha instalado via Snap ou Flatpak, o diretorio dos modelos pode estar em um caminho diferente do padrao (`~/.ollama/models`).

---

# Instalando Modelos pelo Ollama

## O comando ollama pull

Para baixar um modelo, utilize o comando `ollama pull` seguido do nome do modelo:

```{bash}
ollama pull <nome_do_modelo>
```

## Exemplos praticos

### Windows (PowerShell)

```{bash}
# Baixar o TinyLlama (leve, ideal para hardware limitado)
ollama pull tinyllama

# Baixar o Qwen 2.5 Coder 0.5b (especialista em codigo, muito leve)
ollama pull qwen2.5-coder:0.5b

# Baixar o Qwen 2.5 Coder 1.5b (especialista em codigo, intermediario)
ollama pull qwen2.5-coder:1.5b
```

### Linux (Terminal)

```{bash}
# Os comandos sao identicos ao Windows
ollama pull tinyllama
ollama pull qwen2.5-coder:0.5b
```

## Gerenciando modelos instalados

```{bash}
# Listar todos os modelos instalados
ollama list

# Remover um modelo (libera espaco em disco)
ollama rm tinyllama

# Exibir informacoes detalhadas de um modelo
ollama show qwen2.5-coder:0.5b
```

> **Importante**: o comando `ollama rm` remove completamente os arquivos do modelo do disco. Nao e necessario remover diretorios manualmente -- o Ollama gerencia tudo internamente.

## Monitorando o espaco em disco

### Windows

```{bash}
Get-PSDrive -PSProvider FileSystem
```

### Linux

```{bash}
df -h
```

---

# Usando os Modelos

## Uso via linha de comando

A forma mais direta de interagir com um modelo e pelo terminal:

```{bash}
# Iniciar uma conversa interativa
ollama run tinyllama

# Enviar uma pergunta direta (sem modo interativo)
ollama run qwen2.5-coder:0.5b "Como fazer um loop em Python?"
```

Para encerrar o modo interativo, digite `/bye` ou pressione `Ctrl+D`.

## Uso via Python

### Instalacao da biblioteca

```{bash}
pip install ollama
```

### Exemplo basico

```{python}
import ollama

response = ollama.chat(
    model='qwen2.5-coder:0.5b',
    messages=[
        {'role': 'user', 'content': 'Explique o que e regressao linear.'}
    ]
)

print(response['message']['content'])
```

### Chat com historico de conversa

```{python}
import ollama

historico = []

print("Chat iniciado! Digite 'sair' para encerrar.\n")

while True:
    pergunta = input("Voce: ")

    if pergunta.lower() == 'sair':
        print("Encerrando...")
        break

    historico.append({'role': 'user', 'content': pergunta})

    response = ollama.chat(
        model='qwen2.5-coder:0.5b',
        messages=historico
    )

    resposta = response['message']['content']
    historico.append({'role': 'assistant', 'content': resposta})

    print(f"\nModelo: {resposta}\n")
```

### Streaming de respostas

O streaming exibe a resposta progressivamente, melhorando a experiencia em hardware mais lento:

```{python}
import ollama

for chunk in ollama.chat(
    model='qwen2.5-coder:0.5b',
    messages=[{'role': 'user', 'content': 'O que e machine learning?'}],
    stream=True
):
    print(chunk['message']['content'], end='', flush=True)
```

### Exemplo aplicado a ciencia de dados

```{python}
import ollama

pergunta = """
Em Python, usando pandas e matplotlib, como faco para:
1. Carregar um CSV
2. Calcular estatisticas descritivas
3. Plotar um histograma da coluna idade
"""

for chunk in ollama.chat(
    model='qwen2.5-coder:0.5b',
    messages=[{'role': 'user', 'content': pergunta}],
    stream=True
):
    print(chunk['message']['content'], end='', flush=True)
```

## Uso via API REST

O Ollama expoe uma API REST na porta 11434, compativel com o formato da API da OpenAI:

```{bash}
curl http://localhost:11434/api/chat \
  -H "Content-Type: application/json" \
  -d '{
    "model": "qwen2.5-coder:0.5b",
    "messages": [
      {"role": "user", "content": "O que e uma funcao recursiva?"}
    ],
    "stream": false
  }'
```

---

# Integrando Modelos nas IDEs com o Plugin Continue

## O que e o Continue?

O **Continue** e um plugin de codigo aberto para IDEs que integra modelos de IA diretamente no ambiente de desenvolvimento. Ele suporta VS Code e toda a familia JetBrains (PyCharm, IntelliJ, etc.) e permite usar modelos locais via Ollama sem custo e sem enviar codigo para servidores externos.

## Instalacao no VS Code

1. Abra o VS Code e pressione `Ctrl+Shift+X`
2. Pesquise por **"Continue"** na barra de busca
3. Clique em **Install**
4. Apos a instalacao, o icone do Continue aparecera na barra lateral esquerda

## Configuracao do arquivo config.yaml

O Continue e configurado pelo arquivo `config.yaml`, localizado em:

- **Windows**: `C:\Users\<seu_usuario>\.continue\config.yaml`
- **Linux/macOS**: `~/.continue/config.yaml`

Para abrir o arquivo diretamente pelo terminal do VS Code:

```{bash}
# Windows
code $env:USERPROFILE\.continue\config.yaml

# Linux
code ~/.continue/config.yaml
```

### Configuracao com um unico modelo

```{r, engine='text', eval=FALSE}
name: Local Config
version: 1.0.0
schema: v1

models:
  - name: Qwen 2.5 Coder 0.5b
    provider: ollama
    model: qwen2.5-coder:0.5b
    apiBase: http://localhost:11434

allowAnonymousTelemetry: false
```

### Configuracao com multiplos modelos

```{r, engine='text', eval=FALSE}
name: Local Config
version: 1.0.0
schema: v1

models:
  - name: Qwen 2.5 Coder 0.5b
    provider: ollama
    model: qwen2.5-coder:0.5b
    apiBase: http://localhost:11434

  - name: TinyLlama
    provider: ollama
    model: tinyllama:latest
    apiBase: http://localhost:11434

allowAnonymousTelemetry: false
```

> **Atencao**: o campo `tabAutocompleteModel` pode nao ser suportado em versoes mais recentes do Continue (1.2+). Nesse caso, configure o autocomplete diretamente pelo painel da extensao.

## Explicacao dos campos do config.yaml

| Campo | Descricao |
|---|---|
| `name` | Nome da configuracao -- apenas identificacao |
| `version` | Versao da sua configuracao |
| `schema` | Versao do esquema do Continue -- manter `v1` |
| `models` | Lista de modelos disponiveis para o chat |
| `provider` | Quem fornece o modelo (`ollama` para uso local) |
| `model` | Nome exato do modelo conforme aparece no `ollama list` |
| `apiBase` | Endereco da API do Ollama (`localhost:11434` para uso local) |
| `allowAnonymousTelemetry` | Envio de dados anonimos -- recomenda-se `false` |

## Principais atalhos do Continue no VS Code

| Atalho | Acao |
|---|---|
| `Ctrl+Alt+I` | Abre o painel de chat |
| `Ctrl+Shift+L` | Envia o codigo selecionado para o chat |
| `Ctrl+I` | Edita o codigo selecionado inline com IA |
| `Tab` | Aceita sugestao de autocomplete |
| `Esc` | Rejeita sugestao de autocomplete |

## Referenciando contexto no chat

O Continue permite referenciar partes do projeto diretamente no chat:

| Comando | O que referencia |
|---|---|
| `@arquivo.py` | Um arquivo especifico do projeto |
| `@codebase` | Todo o projeto |
| `@terminal` | A saida do terminal integrado |
| `@problems` | Os erros e avisos do VS Code |

---

# Criando um Servidor de IA com Ollama

## Conceito

O Ollama expoe uma API REST local na porta `11434`. Por padrao, essa API so aceita conexoes do proprio computador (`localhost`). E possivel configura-lo para aceitar conexoes de outros dispositivos na rede local, transformando seu computador em um servidor de IA compartilhado.

O fluxo de comunicacao funciona da seguinte forma:

- O servidor executa o Ollama com o modelo carregado
- O servidor aguarda requisicoes na porta 11434 de qualquer IP da rede
- Os clientes enviam perguntas para o IP do servidor
- O servidor processa e retorna as respostas

## Configuracao no Linux (Ubuntu)

**1. Editar o servico do Ollama**

```{bash}
sudo systemctl edit ollama.service
```

**2. Adicionar a variavel de ambiente**

```{bash}
[Service]
Environment="OLLAMA_HOST=0.0.0.0"
```

**3. Reiniciar o servico**

```{bash}
sudo systemctl daemon-reload
sudo systemctl restart ollama
```

**4. Verificar se esta aceitando conexoes externas**

```{bash}
# Substitua pelo IP do servidor na sua rede
curl http://192.168.1.100:11434
```

## Configuracao no Windows

No PowerShell como administrador:

```{bash}
# Definir variavel de ambiente permanente
[System.Environment]::SetEnvironmentVariable(
  "OLLAMA_HOST",
  "0.0.0.0",
  "Machine"
)

# Reiniciar o servico do Ollama
Stop-Service ollama
Start-Service ollama
```

## Acessando o servidor remotamente

Apos configurar o servidor, os outros dispositivos da rede acessam o modelo apontando para o IP do servidor.

### Via Python

```{python}
import ollama

# Apontando para o servidor remoto
client = ollama.Client(host='http://192.168.1.100:11434')

response = client.chat(
    model='qwen2.5-coder:0.5b',
    messages=[{'role': 'user', 'content': 'Ola! Voce esta funcionando?'}]
)

print(response['message']['content'])
```

### Via Continue no VS Code de outro computador

Aponte o `apiBase` no `config.yaml` para o IP do servidor:

```{r, engine='text', eval=FALSE}
models:
  - name: Qwen no Servidor
    provider: ollama
    model: qwen2.5-coder:0.5b
    apiBase: http://192.168.1.100:11434
```

### Via API REST (qualquer dispositivo)

```{bash}
curl http://192.168.1.100:11434/api/chat \
  -H "Content-Type: application/json" \
  -d '{
    "model": "qwen2.5-coder:0.5b",
    "messages": [{"role": "user", "content": "Ola!"}],
    "stream": false
  }'
```

## Servidor em dispositivo embarcado: Jetson Nano

A NVIDIA Jetson Nano e uma opcao interessante para servidor de IA de baixo consumo energetico (5 a 10W), porem o Ollama oficial nao suporta sua arquitetura ARM com GPU Maxwell nativamente. A alternativa recomendada e o **llama.cpp**:

```{bash}
# Clonar e compilar o llama.cpp com suporte CUDA
git clone https://github.com/ggerganov/llama.cpp
cd llama.cpp
make LLAMA_CUBLAS=1

# Iniciar o servidor
./server \
  -m models/tinyllama.gguf \
  --host 0.0.0.0 \
  --port 11434
```

Modelos recomendados para a Jetson Nano (4 GB RAM compartilhada):

| Modelo | Viabilidade |
|---|---|
| `tinyllama` | Roda bem |
| `qwen2.5-coder:0.5b` | Roda bem |
| `llama3.2:1b` | Aceitavel |
| `phi3:mini` | Lento |
| `llama3.2:3b` | Muito pesado |

## Boas praticas de seguranca para o servidor

- **Use apenas em rede local confiavel** -- nao exponha a porta 11434 para a internet sem autenticacao
- **Configure um firewall** para limitar o acesso apenas aos dispositivos autorizados
- **Monitore o consumo de recursos** -- multiplos clientes simultaneos podem sobrecarregar o servidor
- Se precisar de acesso remoto seguro, use uma **VPN** ou **tunel SSH**

---

# Referencias e Recursos

- [Ollama -- Site oficial](https://ollama.com)
- [Ollama -- Repositorio no GitHub](https://github.com/ollama/ollama)
- [Continue -- Site oficial](https://continue.dev)
- [llama.cpp -- Repositorio no GitHub](https://github.com/ggerganov/llama.cpp)
- [Biblioteca Python do Ollama](https://github.com/ollama/ollama-python)
- [Modelos disponiveis no Ollama](https://ollama.com/library)

---

*Tutorial elaborado com base em experiencia pratica com Ubuntu 22.04 LTS e Windows 11.*
